ACORDAO-COMPLETO-2349338

ACÓRDÃO 11069/2019 ATA 35/2019 - PRIMEIRA CÂMARA

VISTOS, relatados e discutidos estes autos que tratam de tomada de contas especial instaurada pelo Ministério do Turismo - MTur em razão de supostas irregularidades na execução física e financeira do Convênio 1242/2008 (Siafi 700147) , celebrado com a Liga de Amadores Brasileiros de Rádio e Emissão (Labre) , tendo por objeto o apoio à implementação do projeto intitulado "Encontro Nacional de Radioamadores - DF", conforme o Plano de Trabalho, 
ACORDAM os Ministros do Tribunal de Contas da União, reunidos em sessão da Primeira Câmara, diante as razões expostas pelo Relator, em:
9.1. acolher as alegações de defesa apresentadas pela Liga de Amadores Brasileiros de Rádio e Emissão (Labre) e pelo Sr. Gustavo de Faria Franco;  
9.2. com fundamento nos arts. 1º, inciso I, 16, inciso II, 18 e 23, inciso II, da Lei 8.443/1992, c/c os arts. 1º, inciso I, 208 e 214, inciso II, do Regimento Interno, que sejam julgadas regulares com ressalva as contas dos responsáveis designados no item anterior, dando-lhes quitação;
9.2.1 Ressalva: ausência de aplicação da logomarca do MTur no evento e no material de publicidade custeado com recursos do convênio, o que contraria a Cláusula Terceira, inciso II, alínea "g" do Termo de Convênio 1242/2008 - Siconv 700147/2008;
9.3. aplicar ao Sr. Luiz Eduardo Pereira Barretto Filho e à Sra. Tania Maria da Silva Penha, multas individuais fundadas no art. 58, inciso II, da Lei 8.443/1992, nos valores de R$ 3.500,00 e R$ 7.000,00, respectivamente;
9.4. fixar o prazo de 15 (quinze) dias, a contar da data da notificação, para que os responsáveis designados no subitem anterior comprovem, perante o Tribunal, o recolhimento das referidas quantias aos cofres do Tesouro Nacional, atualizadas monetariamente desde a data do presente acórdão até a do efetivo recolhimento, se forem pagas após o vencimento, nos termos do art. 23, inciso III, alínea "a", da Lei 8.443/1992 c/c o art. 214, inciso III, alínea "a", do Regimento Interno do TCU (RI/TCU) ;
9.5. autorizar a cobrança judicial das dívidas, caso não atendidas as notificações, nos termos do art. 28, inciso II, da Lei 8.443/1992;
9.6. autorizar, desde já, caso venha a ser solicitado, o parcelamento das dívidas em até 36 (trinta e seis) parcelas mensais, nos termos do art. 217 do RI/TCU, com a incidência sobre cada parcela dos devidos encargos legais até o efetivo pagamento, esclarecendo que a falta de pagamento de qualquer parcela importará no vencimento antecipado do saldo devedor (§ 2º do art. 217 do RI/TCU) ;
9.7. dar ciência desta deliberação aos responsáveis e ao Ministério do Turismo.

Tomada de contas especial instaurada pelo Ministério do Turismo  MTur em razão de supostas irregularidades na execução física e financeira do Convênio 1242/2008 (Siafi 700147), celebrado com a Liga de Amadores Brasileiros de Rádio e Emissão (Labre), tendo por objeto o apoio à implementação do projeto intitulado Encontro Nacional de Radioamadores - DF. Análise das citações e das audiências.

Primeira Câmara

Ministério do Turismo (vinculador).

3. Responsáveis: Gustavo de Faria Franco (XXX.347.451-XX); Liga de Amadores Brasileiros de Rádio Emissão - Labre (34.165.977/0001-80); Luiz Eduardo Pereira Barretto Filho (XXX.881.858-XX); Tania Maria da Silva Penha (XXX.628.101-XX).

13.1. Ministros presentes: Walton Alencar Rodrigues (Presidente), Benjamin Zymler (Relator), Bruno Dantas e Vital do Rêgo.
13.2. Ministros-Substitutos presentes: Augusto Sherman Cavalcanti e Weder de Oliveira.

ACORDAO-COMPLETO-2493060

Acórdão 13405/2021 - Primeira Câmara

ACORDAO-COMPLETO-2414589

Acórdão 4089/2021 - Primeira Câmara

ACORDAO-COMPLETO-2540478

Acórdão de Relação 3641/2022 - Primeira Câmara

Acórdão de Relação

BENJAMIN ZYMLER

Cuidam os autos de tomada de contas especial instaurada pelo Ministério do Turismo - MTur em razão de supostas irregularidades na execução física e financeira do Convênio 1242/2008 (Siafi 700147) , celebrado com a Liga de Amadores Brasileiros de Rádio e Emissão (Labre) , tendo por objeto o apoio à implementação do projeto intitulado "Encontro Nacional de Radioamadores - DF", conforme o Plano de Trabalho (peça 1, p. 13-26) .
2.	Para a execução da avença, com vigência estipulada entre 26/11/2008 e 31/12/2008 (peça 1, p. 49) , foi previsto o aporte de R$ 150.000,00, sendo R$ 125.000,00 repassados pela concedente e o restante correspondendo à contrapartida da convenente.
3.	Após auditoria realizada pela Controladoria Geral da União, a Secretaria Nacional de Políticas do Turismo do MTur reanalisou a prestação de contas da avença e apontou como irregularidades o caráter essencialmente privado e a falta de interesse público do evento custeado pelo convênio, além da ausência de aplicação da logomarca do MTur no evento e no material de publicidade.
4.	Por esse motivo, o órgão concedente reprovou a execução física do convênio e impugnou integralmente as despesas realizadas, imputando responsabilidade financeira ao Sr. Gustavo de Faria Franco, Presidente da Liga de Amadores Brasileiros de Rádio e Emissão (Labre) , pelo valor total transferido pelo MTur.
5.	Submetidos os autos a esta Corte de Contas, foi promovida a citação do aludido responsável e da entidade convenente, por força de delegação de competência do Ministro Augusto Nardes, então relator do processo. O ato impugnado foi:
"a.1) 	Ocorrência: não comprovação da boa e regular aplicação dos recursos recebidos, em decorrência das irregularidades na execução física e na prestação de contas do Convênio 1242/2008, Siafi 700147, celebrado entre a Liga de Amadores Brasileiros de Rádio e Emissão (Labre) e a União, por meio do Ministério do Turismo, que teve por objeto apoiar a implementação do projeto intitulado "Encontro Nacional de Radioamadores - DF". De acordo com a análise contida na Nota Técnica 597/2014 do MTur, destacam-se as seguintes irregularidades:
a.1.1) 	Desvio de finalidade na execução do evento, que possuiu características de cunho eminentemente privado, ausente o interesse público, podendo ser caracterizado como concessão de subvenção social a entidade privada, contrariando a Lei de Responsabilidade Fiscal e o caput do art. 16 da Lei 4.320/1964; 
a.1.2) 	Ausência da logomarca do MTur no evento e no material de publicidade, contrariando a Cláusula Terceira, inciso II, alínea "g" do termo de Convênio;"  
6.	Após a apresentação de alegações de defesa, o auditor da então denominada Secex/RN entendeu que as irregularidades atribuídas aos responsáveis não seriam suficientes para a condenação em débito nem para a reprovação de suas contas. 
7.	Nesse contexto, alvitrou a realização de diligência junto ao Ministério do Turismo para que informasse a existência de documentos apresentados posteriormente a título de complementação da prestação de contas bem como de eventual análise de tais elementos, o que foi anuído pelo corpo diretivo da unidade técnica.
8.	Cumprida essa medida processual, foi elaborada a seguinte instrução no âmbito da unidade técnica - transcrição parcial com os ajustes de forma pertinentes:
"5.	A proposta de encaminhamento foi fundamentada nos arts. 10, §1, e 11 da Lei 8.443/1992 c/c o art. 157 do RI/TCU, propondo realizar diligência junto ao MTur para que apresentasse os seguintes documentos e informações relacionados ao Convênio Siafi 700.147/2008, que teve como objeto a realização do "Encontro Nacional de Radioamadores - DF", no ano de 2008:
	a) informar se, em resposta ao Parecer de Reanálise 1.178/2011 da Coordenação Extraordinária de Análise de Prestação de Contas, a Liga de Amadores Brasileiros de Rádio Emissão (Labre) teria apresentado documentação complementar com vistas a sanar as pendências apontadas naquele Parecer e conforme sugere o Ofício CD 08/2011, datado de 30/6/2011, encaminhado pela referida entidade;
	b) em caso de resposta afirmativa para o item anterior, encaminhar a esta Corte cópia:
	b.1) da documentação apresentada por meio do referido Ofício CD 08/2011;
	b.2) dos pareceres de análise da documentação apresentada e a respectiva conclusão acerca do saneamento ou não das pendências apontadas pelo Parecer de Reanálise 1.178/2011 da Coordenação Extraordinária de Análise de Prestação de Contas;
	b.3) da prestação de contas inicialmente encaminhada ao Ministério do Turismo;
	c) a título de complementação ao item anterior, informar se, desconsiderando-se as razões apresentadas na Nota Técnica de Reanálise 597/2014 (desvio de finalidade relacionado ao caráter primordialmente privado do evento, conforme manifestação da CGU em Relatório de Auditoria; o disposto no Acórdão 936/2007-TCU-Plenário acerca de patrocínio de encontros de entidades de classe; ausência de consulta a sistemas do Governo Federal acerca de pendências por parte do convenente; incompatibilidade entre o quantitativo do material solicitado e o número de participantes; etc.) , haveria alguma outra razão para a reprovação das contas do Convênio Siafi 700.147/2008.
6.	O pronunciamento da Unidade foi pela concordância da diligência (peça 21) , sendo materializada pela Secex/RN por meio do Ofício diligência 1271/2016 (peça 22) , de 23/11/2016, entregue conforme AR de 29/11/2016 (peça 23) .  
EXAME TÉCNICO
7.	O Mtur, por meio do Ofício 165/2016/AECI (peça 24) , protocolado na Secex/RN em 28/12/2016, portanto, intempestivamente (prazo venceu em 14/12/2016) , encaminha o Memorando 185/2016/CGCV/DIRAD/GSE, elaborado pela Coordenação-Geral de Convênios do MTur, juntamente com CD contendo a cópia digitalizada da documentação requisitada (peças 24-27) , que passaremos a analisar em função aos questionamentos da diligência.
8.	Ministério do Turismo MTur 
Itens a e b.1: o Memorando 185/2016/CGCV/DIRAD/GSE (peça 24, p. 2) registra que o convenente encaminhou documentação complementar, por meio do Ofício CD 089/2011 (peça 26, p. 6-56) com vistas a sanar as irregularidades; 
Item b.2: a documentação complementar CD 089/2011 (peça 26, p. 6-56) , de 30/6/2011, foi reanalisada pela Nota Técnica de Reanálise 597/2014 (peça 26, p. 57-59) , que examinou a prestação de contas no que tange aos aspectos técnicos (execução do objeto) e pela Nota Técnica de Análise Complementar Financeira 7/2015 (peça 26, p. 70-72) , que analisou a execução financeira, ambas propondo a REPROVAÇÃO. Os responsáveis foram notificados por meio dos Ofícios 48 e 49/2015/CEPC/SPOA/SE/MTur e seus ARs (peça 26, p. 66-69 e 84 e 86) ;
Item b.3: a prestação de contas inicial foi encaminhada por meio da Carta Labre 76/2008 (peça 24, p. 59-60) , de 19/12/2008, com seus documentos em anexo (peça 24, p. 59-140) , tendo o MTur registrado em 3/4/2009 o recebimento da prestação de contas inicial no Siconv (peça 24, p. 141) ; e
Item c: o MTur não apresentou a informação.
9.	Análise: o MTur não apresentou resposta para o questionamento do item "c", onde o Aufc do TCU indagou: 
c) a título de complementação ao item anterior, informar se, desconsiderando-se as razões apresentadas na Nota Técnica de Reanálise 597/2014 (desvio de finalidade relacionado ao caráter primordialmente privado do evento, conforme manifestação da CGU em Relatório de Auditoria; o disposto no Acórdão 936/2007-TCU-Plenário acerca de patrocínio de encontros de entidades de classe; ausência de consulta a sistemas do Governo Federal acerca de pendências por parte do convenente; incompatibilidade entre o quantitativo do material solicitado e o número de participantes; etc.) , haveria alguma outra razão para a reprovação das contas do Convênio Siafi 700.147/2008.
10.	Assim, cumpre registrar que foi ofertado ao MTur (órgão concedente) e ele se absteve de pronunciar sobre a existência de outros fatos, além do desvio de finalidade motivado pelo caráter privado do evento (Nota Técnica 597/2014, que reproduz trechos do Relatório de Auditoria da CGU 00190.020860/2011-31- peça 1, p. 133-135) e do Acórdão 936/2007-TCU-Plenário, que determinou ao Ministério do Meio Ambiente que se abstivesse de firmar convênio com a finalidade de patrocinar encontros de entidade de classe.
11.		Assim, manifesto concordância com o entendimento do Aufc George Aldi, expressado na bem lançada informação de peça 20, onde concluiu: "que as principais irregularidades atribuídas aos responsáveis não seriam suficientes para a condenação em débito nem para a reprovação de suas contas" (peça 20, p. 10, item 73, tendo a análise das alegações de defesa ocorrida nos itens 42-71) (Negritos meus) .
12.	Análise: quanto aos itens "a" e "b.1", o MTur apresentou o conteúdo do Ofício CD 089/2011 (peça 26, p. 6-56) , em que constam: declaração do Hotel San Marco, expedida em 21/6/2011 (peça 26, p. 7) ; cópia dos bilhetes aéreos, de 21/6/2011 (peça 26, p. 8-35) , contendo o E-ticket de todos os beneficiários das passagens aéreas; carta de correção da empresa Global Turismo Ltda., CNPJ 03.911.795/0001-88, de 10/9/2010 (peça 26, p. 36-37) , contendo a descrição detalhada de todos os trechos das passagens aéreas adquiridas; fotos do evento com legendas registrando o trabalho do coordenador do evento, das impressoras, mastros, faixas, salão na época do evento, operador de som e das recepcionistas fazendo seu trabalho no aeroporto (peça 26, p. 38-49) ; declaração da prestação de serviços da empresa Public - Eventos Corporativos, CNPJ 06.298.165/0001-78, listando nominalmente e registrando os CPFs dos empregados que prestaram serviços no evento (peça 26, p. 50-51) ; o formulário demonstrativo da execução da receita e da despesa, em conformidade ao exigido no convênio (peça 26, p. 53-55) ; e cópia da declaração de gratuidade, datada de 10/1/2009, e assinada pelo Presidente da Labre (peça 26, p. 56) . Os documentos apresentados colaboram para a transparência e fortalecem a prestação de contas inicial.
13.	Análise: com relação ao item "b.2", o MTur examinou o CD 089/2011 (peça 26, p. 6-56) e manteve a reanálise apresentada na Nota Técnica de Reanálise 597/2014 (peça 26, p. 57-59) e a Nota Técnica de Análise Complementar Financeira 7/2015 (peça 26, p. 70-72) , mantendo como reprovadas as contas do Convênio 1242/2008.
14.	Análise: no item "b.3", o MTur apresenta a prestação de contas inicial (peça 26, p. 59-140) , encaminhada pela Labre, por meio da Carta 76/2008, de 19/12/2008, portanto, tempestivamente, conforme Cláusula Décima Terceira do Termo de Convênio 1242/2008 (peça 1, p. 44-61) , Siafi/Siconv 700147, registrando que a prestação de contas contém folhas numeradas de 1-82 e os seguintes materiais anexos: pasta, flâmula, boton, caneta, camisa, boné e crachá. 
15.	Na prestação de contas inicial foi apresentado: relatório de cumprimento do objeto - Anexo IX (peça 24, p. 62) ; o relatório de execução físico-financeira - Anexo X (peça 24, p. 63-65) ; relação de pagamentos efetuados - Anexo XI, em que se registram os três pagamentos, sendo o primeiro à Global Turismo, no valor de R$ 37.459,00, Fatura 2917, de 21/11/2008, e pagamento dia 25/11/2008; o segundo da Public Comunicações e Eventos Ltda., no valor de R$ 82.737,00, Nota Fiscal 142, de 4/12/2008, e pagamento 4/12/2008; e o terceiro a Marco Merchetti S/A Hoteis (Hotel San Marco) , no valor de R$ 29.804,00, Nota Fiscal 9341, de 30/11/2008, e pagamento 12/12/2008, perfazendo o montante de R$ 150.000,00 (peça 24, p. 66) , e listagem de todas as passagens aéreas adquiridas pelo convênio, discriminando o trecho, valor unitário e total (peça 24, p. 67-69) ; relação de bens adquiridos, informando "que não houve" - Anexo XII e listagem com todos os serviços realizados (peça 24, p. 71-74) ; as notas fiscais, contratos e pagamentos realizados com as empresas Global Turismo, Public Comunicações e Eventos Ltda. (peça 24, p. 75-94) ; extratos bancários, evidenciando que os recursos do MTur , no valor de R$ 125.000,00, foram creditados na conta da Labre (Caixa Econômica Federal - Ag. 0007, conta 850-0, operação 003) em 24/11/2008, que foram realizados o envio de três TEDs, sendo a primeira TED na data 25/11/2008, no valor de R$ 37.459,00, a segunda de 4/12/2008, no valor de R$ 82.737,00, e a terceira de 12/12/2008, no valor de R$ 29.804,00. Consta como tarifas bancárias o montante de R$ 69,00 (24/11/2008, R$ 28,50 + 25/11/2008, R$ 13,50 + 12/12/2008, R$ 27,00) , tendo uma transferência eletrônica realizada a crédito no dia 10/12/2008, no valor de R$ 25.069,00, que corresponde à contrapartida (R$ 25.000,00) adicionada às tarifas bancárias (R$ 69,00) (peça 24, p. 95-98) ; publicações do evento na imprensa: Jornal do Hotel San Marco, Jornal Panorama (peça 24, p. 99-103) ; fotos contendo a divulgação do evento (peça 24, p. 104-105) ;  fotos do evento (peça 24, p. 106-112) , inclusive de participantes do MTur (peça 24, p. 111-112) ; fotos dos palestrantes (peça 24, p. 113-116) ; foto dos materiais confeccionados (peça 24, p. 117-136) ; fotos do local do evento (peça 24, p. 137-140) . 
16.	Consta na peça 25 que a Labre encaminhou também o Ofício CD 06/2011 (peça 25, p. 39) , de 8/2/2011, em que foram apresentados documentos complementares da prestação de contas, como a declaração de autoridade local fornecida pelo Senador Gim Argello (peça 25, p. 41) ; a declaração da Labre e declaração de que o vídeo institucional do MTur foi apresentado (peça 25, p. 42-43) ; declaração de utilidade das 25 resmas de papel (peça 25, p. 45; e uma fartura de fotos, mostrando o pessoal da empresa Public desenvolvendo suas atividades durante o evento, as recepcionistas (peça 25, p. 46-50) , tendo ao fundo banners do evento; o mestre de cerimônia (peça 25, p. 51) , o coordenador do evento (peça 25, p. 54-55) , os seguranças (peça 25, p. 56) e foto do representante do MTur usando da palavra (peça 25, p. 62) . Também foram juntadas aos autos fotos que revelaram os equipamentos contratados, como o Lap-Top (peça 25, p. 52-53) , o computador e impressoras (peça 25, p. 57-59) , projetor, telão, microfones com/sem fio, caixas de som (peça 25, p. 60-61, 63, 65-67) , fotos das plantas tropicais (peça 25, p. 68) , fotos do salão na hora do evento (peça 25, p. 64) e fotos dos palestrantes (peça 25, p. 69-78) ; documentos financeiros como extratos bancários e transferências bancárias (peça  25, p. 79-82) ; Nota Fiscal 9341 e Carta de Correção do Hotel San Marco (peça 25, p. 83-85) , três propostas de preços de hotéis em Brasília (San Marco, Naum e Carlton - peça 25, p. 83-86) ; contrato celebrado com o Hotel San Marco (peça 25, p. 89-91) ; Notas Fiscais 142, 143 e 145 da Public Eventos (peça 25, p. 92-95) ; quatro propostas de buffet (Public, Front Eventos, Franci Promoções e Eventos e Remat -peça 25, p. 95-103 e 113-118) ; Contrato celebrado com a Public - Eventos Corporativos Ltda.  (peça 25, p. 119-124) ; Certidões das empresas contratadas (San Marco, Public e Global - peça 25, p. 125-130) ; Declaração de notificação aos partidos políticos (peça 25, p. 131) ; Declaração de guarda de documentos (peça 25, p. 132) ; e Declaração da empresa Public de que prestou diversos serviços no evento (peça 25, p. 133-134) .
17.	Os documentos apresentados comprovam que o evento foi realizado e a prestação de contas inicial comprova a boa e regular aplicação dos recursos públicos do Convênio 1242/2008, realizado em consonância com a proposta inicial - 001046/2008, de procedência da Labre (peça 1, p. 9) , que apresentou de forma clara e contundente que os recursos por ela pleiteados ao MTur seriam aplicados no evento "Encontro Nacional de Radioamadores", a ser realizado em Brasília/DF, nos dias 26 a 29 de novembro de 2008, devendo a vigência do convênio ser de 4/11/2008 a 31/12/2008 (peça 1, p. 12) , conforme o Plano de Trabalho de forma resumida (peça 1, p. 13) e o Plano de Aplicação Detalhado (peça 1, p. 14-25) . Tais informações foram lançadas como minuta - Consulta pré-convênio no Sistema Siconv (peça 1, p. 29-30) , tendo a Labre expressado a seguinte Justificativa: 
'Viabilizar o Encontro Nacional de Radioamadores em Brasília. Será uma oportunidade muito grande de congregar vários dirigentes e radioamadores brasileiros, que estarão representando as LABRES - Estaduais. Existem no Brasil 33 mil radioamadores registrados e autorizados a operar, pela agência Nacional de Telecomunicações - ANATEL, serão administrados, através de autoridades e técnicos da área o conhecimento de novas técnicas para incrementar a aprimorar condutas operacionais, principalmente aquelas voltadas a Rede Nacional de emergência - RENER e as de utilidades pública, além de ser um gerador em potencial de fluxo turístico para Brasília.
DE ACORDO COM A PORTARIA DO MINISTÉRIO DO TURISMO N° 171 DE 19 DE SETEMBRO DE 2008, SEÇÃO 1, ART. 3°, COM O INTUITO DE CAPTAR, APOIANDO E DIVULGANDO EVENTOS QUE GEREM MOVIMENTO DA CADEIA PRODUTIVA DO TURISMO, CRIANDO EMPREGOS, OCUPAÇÕES TEMPORÁRIAS E DISTRIBUIÇÃO DE RENDA, ALÉM DE PROPORCIONAR AGENTES MULTIPLICADORES DA PROMOÇÃO DE BRASILIA COMO CIDADE TURÍSTICA.
REALIZAÇÃO DO EVENTO ENCONTRO NACIONAL DE RADIOAMADORES, ENTRE O PERIODO DE 26 A 29 DE NOVEMBRO DE 2008.' (peça 1, p. 9) (Negritos meus) .
18.	O MTur lançou no Sistema Siconv o Parecer 1024/2008 (peça 1, p. 31-32) , de 30/10/2008, emitido pela Analista Técnica do MTur, Sra. Tania Maria da Silva Penha, que expressa:
'PARECER TÉCNICO 1024/2008
Aprovo o Plano de Trabalho em epígrafe, referente à Proposta 001046/2008, apresentada pela Liga de Amadores Brasileiros de Rádio Emissão - LABRE, cujo objeto é a realização do evento Encontro Nacional de Radioamadores - DF, cujo resultado esperado é a capitação de turistas, estimulo ao arranjo produtivo local com a ampliação e diversificação da oferta turística, geração divisas, emprego e ocupações, contribuindo, assim, para o aumento do fluxo turístico e a diminuição das desigualdades regionais.
A proposta em epígrafe encontra-se em consonância com as metas do Plano Nacional de Turismo: uma viagem de inclusão 2007-2010, que, em seu Macroprograma 8: Promoção e Apoio à Comercialização, visa fortalecer o marketing institucional, fomentando à realização de eventos que consolidem a atividade turística por meio de parcerias e gestão descentralizada.
Em cumprimento às metas do referido Plano, a ação do Ministério do Turismo prevê a chancela de apoio financeiro ao evento em análise como forma de implementar a estratégia institucional desse Ministério.
Julgamos oportuna à aprovação, considerando que os custos indicados são condizentes com o praticado no mercado local, tendo por base os orçamentos anexados, bem como pela conformidade da proposta quanto aos critérios para apoio a projeto de promoção de eventos e divulgação do turismo brasileiro no mercado nacional, estabelecidos pela Portaria Mtur n.º 171 de 19 de setembro de 2008.
Informo que o empenho deverá acontecer na Funcional Programática 23.695.1166.4620.0272, emenda do Sr. Senador da República Gim Argello, natureza das despesas 335041 - Fonte 0100, desde que haja disponibilidade orçamentária nesta rubrica. (peça 1, p. 31-32) ' (Negritos meus) 
19.	O Parecer da Conjur/MTur 1459/2008 (peça 1, p. 33-43) , de 3/11/2008, da lavra do Sr. Ricardo Cleiton M. Alves, Assistente da Coordenação-Geral de Assuntos Gerais e de Convênios, e endossado pela Sra. Maonoelina Pereira Medrado, Consultora Jurídica/MTur, ao se pronunciarem sobre a minuta (peça 1, p. 29-30) do pré-convênio lançada no Sistema Siconv, concluem: 
Avaliando o mérito proposto, em conformidade com o parágrafo único, do artigo 38, da Lei nº 8.666/93, entendemos que a minuta inserta no Sistema SICONV atende satisfatoriamente a legislação que rege à espécie, facultando sua celebração nos termos apresentados. (peça 1, p. 42) . (Negritos meu) .
20.	O evento "Encontro Nacional de Radioamadores em Brasília" ocorreu nos moldes solicitados pela Labre e autorizado pelo MTur, por meio dos Pareceres 1024/2008 (peça 1, p. 31-32) , de 30/10/2008, e Conjur/MTur 1459/2008 (peça 1, p. 33-43) , de 3/11/2008. A prestação de contas inicial encaminhada pela Labre, por meio da Carta 76/2008, de 19/12/2008 (peça 26, p. 59-140) , apresentada, tempestivamente, ao MTur, com os ajustes adicionais do Ofício CD 06/2011 (peça 25, p. 39) , de 8/2/2011, e de forma complementar com o CD 089/2011 (peça 26, p. 6-56) , de 30/6/2011, juntos confirmam a boa e regular aplicação dos recursos do Convênio 1242/2008 (peça 1, p. 44-61) , Siafi/Siconv 700147. Quanto aos questionamentos registrados no Relatório de Auditoria Especial da CGU 00190.020860/2011-31, cabe, com base no Acórdão 936/2007-TCU-Plenário, dar ciência ao MTur, com base no art. 7º da Resolução TCU 265/2014, de que a celebração do Convênio 1242/2008, Siafi 700147, com a Liga de Amadores Brasileiros de Rádio e Emissão (Labre) , tendo por objeto apoiar a implementação do projeto intitulado "Encontro Nacional de Radioamadores - DF", teve como finalidade patrocinar encontros de entidade de classe, em infringência aos termos da Portaria-MTur 171/2008 e à jurisprudência deste Tribunal, exemplificada pelo Acórdão 936/2007-TCU-Plenário.
21.	Com relação à informação da CGU de que o evento tem caráter essencialmente privado, cabe transcrever trecho da matéria veiculada no Jornal Panorama (peça 24, p. 102) , que comenta sobre o evento "Encontro Nacional de Radioamadores em Brasília", onde registra a utilidade pública dos radioamadores:
	'Os radioamadores em todos os países são forças auxiliares em casos de catástrofes à prestar serviços de caráter público cm casos de emergências. É comum o radioamador divulgar a notícias da queda de avião, de desmoronamento e de outras tragédias que acontecem em todas as nações.
	...
		A qualquer hora do dia, em todas as partes do mundo, sempre existem radioamadores com seus rádios ligados conversando ou buscando informações. No Brasil, os radioamadores são legislados pela ANATEL - Agência Nacional de Telecomunicações, Órgão do Ministério das comunicações e supervisionados pela LABRE- Liga de Amadores Brasileiros de Rádio Emissão. E acionada para encontrar pessoas, chamar socorro e avisar a população sobre algum acontecimento de importância nacional. 
	...
		Várias palestras foram ministradas sobre utilidade pública, entre elas se destacou a conscientização para a humanização dos serviços de emergência em prol da comunidade e da sociedade.' (peça 24, p. 102) .
22.		Quanto à informação da CGU de que "observou-se a ausência de aplicação da logomarca do MTur no evento e no material de publicidade custeado com recursos do convênio, contrariando a regra estabelecida na Cláusula Terceira, inciso II, alínea "g" do termo de convênio", a CGU tem razão, pois nas fotos e no material impresso a Labre deixou de inserir a logomarca do MTur. No entanto, para este fato isolado, cabe apenas uma ressalva nas contas, uma vez que o evento "Encontro Nacional de Radioamadores em Brasília" registrou, inclusive, que autoridades do MTur (peça 24, p. 111-112) estiveram presentes e utilizaram da palavra (peça 25, p. 62) , oportunidade que tiveram de divulgar o nome do MTur e de ressaltar o patrocínio dos recursos pelo Governo Federal, além da existência da declaração de que o vídeo institucional do MTur foi exibido durante o encontro (peça 25, p. 43) .
23.	Quanto aos apontamentos elencados no relatório de auditoria da CGU (peça 1, p. 134) , são falhas que foram cometidas pelo MTur, na condição de concedente, cabendo dar ciência ao Mtur de que a celebração do Convênio 1242/2008, Siafi 700147, com a Liga de Amadores Brasileiros de Rádio e Emissão (Labre) , tendo por objeto apoiar a implementação do projeto intitulado "Encontro Nacional de Radioamadores - DF", não observou os requisitos pertinentes, como a certificação da situação das certidões negativas de débitos e da regularidade do proponente junto ao Cadastro Informativo de créditos não quitados do setor público federal (CADIN) , conforme estabelece o art. 60, da Lei 10.522/2002, bem como a situação das prestações de contas de recursos anteriormente recebidos da União, conforme dispõe o art. 84, do Decreto-Lei 200/1967, e art. 70, parágrafo único, da Constituição Federal.
CONCLUSÃO
24.	Em face da análise promovida nos itens 9-23, e na instrução de peça 20, propõe-se acolher parcialmente as alegações de defesa apresentadas nas peças 12 e 14 ofertadas pela Liga de Amadores Brasileiros de Rádio e Emissão (Labre) e pelo Sr. Gustavo de Faria Franco, uma vez que foram suficientes para elidir as irregularidades a eles atribuídas, com exceção da ausência de aplicação da logomarca do MTur no evento e no material de publicidade. Desse modo, suas contas devem ser julgadas regulares com ressalva, dando-se quitação plena aos responsáveis.
RESSALVA: ausência de aplicação da logomarca do MTur no evento e no material de publicidade custeado com recursos do convênio, o que contraria a Cláusula Terceira, inciso II, alínea "g" do Termo de Convênio 1242/2008 - Siconv 700147/2008. (Item 22) .
28.	Cabe dar ciência ao Ministério do Turismo (MTur) de que a celebração do Convênio 1242/2008, Siafi 700147, com a Liga de Amadores Brasileiros de Rádio e Emissão (Labre) , tendo por objeto apoiar a implementação do projeto intitulado "Encontro Nacional de Radioamadores - DF":
	a) 	teve como finalidade patrocinar encontros de entidade de classe, em infringência aos termos da Portaria-MTur 171/2008 e à jurisprudência deste Tribunal, exemplificada pelo Acórdão 936/2007-TCU-Plenário (Item 20) ;
	b) 	não observou os requisitos pertinentes, como a certificação da situação das certidões negativas de débitos e da regularidade do proponente junto ao Cadastro Informativo de créditos não quitados do setor público federal (CADIN) , conforme estabelece o art. 60, da Lei 10.522/2002, bem como a situação das prestações de contas de recursos anteriormente recebidos da União, conforme dispõe o art. 84, do Decreto-Lei 200/1967, e art. 70, parágrafo único, da Constituição Federal (Item 23) .
PROPOSTA DE ENCAMINHAMENTO
29.	Diante do exposto, submetemos os autos à consideração superior, propondo ao Tribunal:
	a) acatar parcialmente as alegações de defesa apresentadas pela Liga de Amadores Brasileiros de Rádio e Emissão (Labre) e pelo Sr. Gustavo de Faria Franco, peças 12 e 14, conforme as análises realizadas nos itens 9-23 desta instrução;
                   b) com fundamento nos arts. 1º, inciso I, 16, inciso II, 18 e 23, inciso II, da Lei 8.443/1992, c/c os arts. 1º, inciso I, 208 e 214, inciso II, do Regimento Interno, que sejam julgadas regulares com ressalva as contas da Liga de Amadores Brasileiros de Rádio e Emissão (Labre) , CNPJ 34.165.977/0001-80, e do Sr. Gustavo de Faria Franco, CPF XXX.347.451-XX, Presidente da Labre e signatário do Convênio 1242/2008, dando-se-lhes quitação;
		RESSALVA: ausência de aplicação da logomarca do MTur no evento e no material de publicidade custeado com recursos do convênio, o que contraria a Cláusula Terceira, inciso II, alínea "g" do Termo de Convênio 1242/2008 - Siconv 700147/2008.
	c) Dar ciência ao Ministério do Turismo (MTur) , com base no art. 7º da Resolução TCU 265/2014, de que a celebração do Convênio 1242/2008, Siafi 700147, com a Liga de Amadores Brasileiros de Rádio e Emissão (Labre) , tendo por objeto apoiar a implementação do projeto intitulado "Encontro Nacional de Radioamadores - DF":
	 c.1) teve como finalidade patrocinar encontros de entidade de classe, em infringência aos termos da Portaria-MTur 171/2008 e à jurisprudência deste Tribunal, exemplificada pelo Acórdão 936/2007-TCU-Plenário (Item 20) ; e
	c.2) não observou os requisitos pertinentes, como a certificação da situação das certidões negativas de débitos e da regularidade do proponente junto ao Cadastro Informativo de créditos não quitados do setor público federal (CADIN) , conforme estabelece o art. 60, da Lei 10.522/2002, bem como a situação das prestações de contas de recursos anteriormente recebidos da União, conforme dispõe o art. 84, do Decreto-Lei 200/1967, e art. 70, parágrafo único, da Constituição Federal (Item 23) .
	d) encaminhar, cópia integral do acórdão, relatório e voto que vier a ser expedido, para o Ministério do Turismo (MTur) , para a Liga de Amadores Brasileiros de Rádio e Emissão (Labre) e para o Sr. Gustavo de Faria Franco;
	e) arquivar os presentes autos, com fulcro no art. 169, inc. V, do Regimento Interno deste Tribunal."
9.	O Diretor e o Secretário da Secex/RN aquiesceram ao aludido encaminhamento.
10.	Todavia, o Ministério Público junto ao TCU divergiu parcialmente da análise, nos termos do pronunciamento a seguir, transcrito em parte com os ajustes de forma que avaliei convenientes:
"8.	Este representante do Ministério Público junto ao TCU, não obstante anuir ao entendimento da Secex/RN no sentido de afastar o débito identificado nos autos, entende que o evento objeto do convênio em questão se revestia, sim, de caráter eminentemente privado, sem atender ao interesse público, conforme passa a expor.
9.	O instituto do convênio é um dos instrumentos utilizados pela Administração Pública para execução de suas políticas públicas nas mais diversas áreas, entre elas a do turismo.
10.	Os convênios administrativos são acordos firmados por entidades públicas de qualquer espécie, ou entre estas e organizações privadas sem fins lucrativos, para realização de sua finalidade precípua de atender ao interesse público e comum dos partícipes. Cumpre ressaltar que os convênios, mesmo quando celebrados com entidades privadas, têm como premissa a busca pelo interesse público, razão por que jamais poderão servir a interesses comuns privados.
11.	De acordo com o artigo 3º da Lei 11.771, de 17 de setembro de 2008, que dispõe sobre a Política Nacional de Turismo: "caberá ao Ministério do Turismo estabelecer a Política Nacional de Turismo, planejar, fomentar, regulamentar, coordenar e fiscalizar a atividade turística, bem como promover e divulgar institucionalmente o turismo em âmbito nacional e internacional". Assim, a função principal do MTur é desenvolver políticas públicas que visam a fomentar o turismo em território nacional.
12.	Em consonância com o supramencionado diploma legal, o artigo 3º, caput, da Portaria 171 do Ministério do Turismo, de 19/9/2008, que estabelecia, quando da celebração do convênio, regras e critérios para apoio a projetos de promoção de eventos e divulgação do turismo brasileiro no mercado nacional, prevê que "os eventos apoiados pelo MTur devem ter como objetivo o fortalecimento das políticas públicas, o desenvolvimento e a promoção do turismo interno (...) " (destacou-se) .
13.	No artigo 4º desse normativo, estão classificadas duas categorias de eventos, quais sejam: a) eventos de turismo, que são aqueles tipicamente do setor e são constituídos de três modalidades: I) eventos intrínsecos ao turismo; II) eventos temáticos; e III) eventos de apoios à comercialização (artigo 8º da portaria) ; e b) eventos geradores de fluxo turístico, que "são aqueles que efetivamente contribuam para a movimentação de fluxos regionais, nacionais e internacionais de turistas no Brasil, como também para a propagação da imagem positiva do País" (artigo 13) .
14.	Na seção II da Portaria 171/2008 do Mtur, que engloba os artigos 15 e 16, estão previstas regras para eventos apoiados com recursos advindos de emendas parlamentares, para os quais poderão ser apresentados projetos para quaisquer das duas categorias mencionadas no parágrafo anterior [eventos de turismo e eventos geradores de fluxo turístico], conforme estabelece o § 3º do artigo 15. 
15.	No caso de eventos geradores de fluxo turístico, o § 4º do artigo 15 traz os seguintes grupos para enquadramento da natureza do evento: a) carnaval; b) carnaval fora de época; c) etapas de eventos esportivos - nacional ou mundial; d) festas juninas; e) festividades natalinas; f) festivais de cinema; g) festivais culturais; h) festivais folclóricos; i) festivais gastronômicos; j) festivais de inverno; l) festivais de pesca esportiva; m) feiras e exposições de produtos originários da localidade ou região do evento; n) réveillon; e o) rodeios.
16.	Por fim, o artigo 16 preconiza que os pleitos para apoio a eventos custeados com recursos de emendas parlamentares devem ser encaminhados ao MTur em conformidade com as normas que regem o instrumento do convênio.
***
17.	No presente caso, segundo consta do parecer técnico 1.024/2008 do MTur (peça 1, p. 31-32) e do espelho de emenda de apropriação de despesa constante da peça 14, p. 43, o evento foi apoiado com recursos orçamentários advindos de emendar parlamentar. Consoante mencionado no parágrafo anterior, quando o evento é apoiado com verbas oriundas de emendas parlamentares, a transferência desses recursos deve se dar por meio do instrumento do convênio, com a observância das normas que o regulamentam. 
18.	Além disso, não se pode perder de vista que o apoio financeiro do MTur a projetos de promoção de eventos, seja por meio de convênio ou de outro instrumento congênere, deve visar sempre ao interesse público de desenvolver e fomentar o turismo em território nacional, em observância à Lei 11.771/2008 e à Portaria 171/2008 do MTur.
19.	O convênio sob análise teve como objeto o apoio à implementação do "Encontro Nacional de Radioamadores - DF", realizado em Brasília, no período de 26 a 29 de novembro de 2008. A proposta apresentada pela Labre para a realização do evento destacou o seguinte, como justificativa para receber apoio do Ministério do Turismo (peça 1, p. 9) :
'Viabilizar o Encontro Nacional de Radioamadores em Brasília. Será uma oportunidade muito grande de congregar vários dirigentes e radioamadores brasileiros, que estarão representando as LABRES - Estaduais. Existem no Brasil 33 mil radioamadores registrados e autorizados a operar, pela agência Nacional de Telecomunicações - ANATEL, serão administrados, através de autoridades e técnicos da área o conhecimento de novas técnicas para incrementar a aprimorar condutas operacionais, principalmente aquelas voltadas a Rede Nacional de emergência - RENER e as de utilidades pública, além de ser um gerador em potencial de fluxo turístico para Brasília.' (destaques acrescidos) 
20.	A Labre, por ocasião da apresentação da proposta ao MTur, relacionou, no âmbito do documento constante da peça 1, p. 53, os temas que seriam abordados no evento, quais sejam: rede nacional de emergência de radioamadores - Rener; questões éticas no radioamadorismo; procedimentos dos contatos dos radioamadores com o Brasil e o mundo; estudo da propagação das ondas de rádio; a importância da divulgação dos serviços de utilidade pública; conscientização para humanização dos serviços de emergência em prol da comunidade e da sociedade; atuação do radioamadorismo nos estados brasileiros; o radioamadorismo nos estados brasileiros; e o radioamadorismo investindo na juventude.
21.	Como se pode notar, o evento se revestiu de caráter eminentemente privado, uma vez que foi restrito aos dirigentes e associados da Labre e tratou de assuntos de interesse exclusivo desses participantes, desnaturando, dessa forma, a natureza convenial do ajuste, eis que ausente a concretização do interesse público.
22.	Sobretudo, não se identificou convergência entre a proposta apresentada pela Labre e as regras e critérios estabelecidos na Portaria 171 do MTur, de 19/9/2008, para formalização de apoio a projetos de promoção de eventos, que devem ter como finalidade o desenvolvimento e a promoção do turismo no território brasileiro, a fim de fortalecer as políticas públicas executadas por aquele órgão ministerial.
23.	Conforme mencionado acima, os eventos geradores de fluxo turístico, categoria nesta que deveria se enquadrar o objeto pactuado, devem contribuir efetivamente para a movimentação de fluxos regionais, nacionais e internacionais de turistas no Brasil, o que não ocorreu no caso sob análise. Não há notícia nos autos da quantidade de participantes do encontro, mas, pelas fotos do evento (peça 14, p. p. 113-124) , esse número não parece elevado, segundo observado pela própria unidade técnica no item 52 da instrução à peça 20, que estimou algo entre cinquenta a cem participantes.
24.	Ademais, a natureza do evento não se enquadra em qualquer dos grupos definidos no § 4º do artigo 15 da Portaria 171/2008 do MTur para o caso de eventos geradores de fluxo turístico custeados com recursos de emendas parlamentares. Observa-se que todos os grupos previstos no referido artigo englobam eventos de interesse do público em geral - e não apenas de determinado grupo de pessoas -, efetivamente capazes de gerar movimentação de grandes fluxos regionais, nacionais e internacionais de turistas no Brasil, em consonância com os requisitos previstos em seu artigo 13 para a categoria de eventos nele descrita. Ainda que se sustente que o rol de grupos previsto no citado artigo seja apenas exemplificativo, e não exaustivo, o "Encontro Nacional de Radioamadores - DF" não poderia ser considerado como evento gerador de fluxo turístico, pois não possui as características dessa categoria de evento.
25.	À vista dessas considerações, conclui-se, em consonância com o entendimento da CGU, no sentido de que o convênio sob análise não visou ao interesse público, finalidade precípua desse instrumento de transferência de recursos, tampouco teve como objetivo o fomento do turismo em território nacional, em desacordo com a Portaria MTur 171/2008.
26.	Ademais, conforme informado pela própria unidade técnica, o TCU, por meio do Acórdão 936/2007-TCU-Plenário, já endereçou determinação ao Ministério do Meio Ambiente (MMA) , em âmbito de processo de auditoria, no sentido de se abster de firmar convênio com a finalidade de patrocinar encontros de entidades de classe, como o ora se examina.
***
27.	Em que pese o entendimento supramencionado, este representante do Ministério Público de Contas reputa que imputação de débito à Labre e ao seu dirigente seria medida desproporcional e desarrazoada, pelos seguintes motivos: a proposta de trabalho por ela apresentada foi aprovada pela área técnica do órgão concedente por meio do parecer 1024/2008 (peça 1, p. 31-32) , a minuta do convênio foi aprovada, quanto aos aspectos jurídicos, por intermédio do parecer Conjur/MTur 1459/2008 (peça 1, p. 33-43) e, sobretudo, conforme demonstrou a unidade técnica em instrução à peça 28, os documentos apresentados a título de prestação de contas comprovam a execução física do objeto em conformidade com o plano de trabalho autorizado pelo MTur e o nexo financeiro entre os recursos transferidos e as despesas apresentadas.
28.	Quanto aos gestores do Ministério do Turismo, diante da gravidade da irregularidade analisada nos itens precedentes, este representante do Ministério Público opina, preliminarmente, no sentido de se chamar em audiência:
	a) a responsável pela elaboração do parecer técnico, Tania Maria da Silva Penha (peça 1, p. 31) , favorável à celebração do convênio para custeio de evento de natureza eminentemente privada, sem atender ao interesse público precípuo do MTur de fomento ao turismo interno, em desacordo com a Lei 11.771/2208 e com a Portaria MTur 171/2008;
	b) o ministro de Estado do Turismo à época, Luiz Eduardo Pereira Barretto Filho, por ter assinado o termo de convênio (peça 1, p. 61) eivado das irregularidades supramencionadas.
	Deixa-se de propor a audiência dos responsáveis pela elaboração do parecer jurídico (peça 1, p. 33-43) , pois a análise por eles empreendida limitou-se aos aspectos jurídicos da minuta do convênio, não adentrando na questão se o evento poderia ou não ser objeto do ajuste analisado, tendo em vista que o plano de trabalho já havia sido aprovado pela área técnica do órgão ministerial.
	Na eventualidade de não ser acolhida a preliminar supra, em observância ao preconizado no § 2º do art. 62 do Regimento Interno desta Corte, anui-se, desde logo, à proposta oferecida pela Unidade Técnica, no sentido de julgar as contas dos responsáveis regulares com ressalvas."
11.	O Ministro Relator anuiu à proposta preliminar do Parquet.
12.	Nesse contexto, a então denominada Secex/RN promoveu a audiência dos seguintes responsáveis pelos fatos narrados adiante:
12.1.	Luiz Eduardo Pereira Barretto Filho, "por ter assinado, na qualidade de Ministro de Turismo, à época, o termo de Convênio 1242/2008 (peça 1, p. 61 - cópia anexa) , para custeio de evento de natureza eminentemente privada, sem atender ao interesse público precípuo do MTur de fomento ao turismo interno, em desacordo com a Lei 11.771/2208 e com a Portaria MTur 171/2008"; e
12.2.	Tania Maria da Silva Penha, por ter elaborado " (...) parecer técnico (anexo por cópia) , favorável à celebração do convênio para custeio de evento de natureza eminentemente privada, sem atender ao interesse público precípuo do MTur de fomento ao turismo interno, em desacordo com a Lei 11.771/2208 e com a Portaria MTur 171/2008".
13.	Cumpridas as medidas processuais, com o retorno das respostas dos referidos gestores, o auditor da unidade técnica elaborou a seguinte instrução, reproduzida a seguir com os ajustes de forma pertinentes:
"8.	Os responsáveis Sr. Luiz Eduardo Pereira Barretto Filho (peça 42, repetida na peça 43) e a Srª. Tania Maria da Silva Penha (peça 49) , apresentaram, tempestivamente, suas razões de justificativas, a seguir resumidas e analisadas.
9.	 Condutas atribuídas ao responsável Sr. Luiz Eduardo Pereira Barretto Filho (CPF XXX.881.858-XX - peça 33) - Ministro do Turismo à época dos fatos:
Ocorrência: assinou o Convênio 1242/2008 (peça 1, p. 61) , para custeio de evento de natureza eminentemente privada, sem atender ao interesse público precípuo do MTur de fomento ao turismo interno, em desacordo com a Lei 11.771/2008 e com a Portaria MTur 171/2008.
10.	Síntese das razões de defesa do Sr. Luiz Eduardo Pereira Barretto Filho (peça 42, repetida na peça 43) :
10.1.	Preliminares: Registra que as ações do MTur foram respaldadas no Plano Nacional de Turismo - PNT que teve a versão inicial em março/2003, posteriormente, revisada para o período de 2007-2010. O PNT, implementou um modelo de gestão pública descentralizada e participativa, com o objetivo de envolver as diversas instâncias da gestão do turismo, sendo o elo entre os governos federal, estadual e municipal, as entidades não governamentais, a iniciativa privada e a sociedade no seu todo (peça 42, p.1) . Dentre os objetivos do PNT, destacou: fomentar o mercado interno, promovendo um número maior de produtos (possibilidade de aumento das viagens) e promover as regiões brasileiras por meio da diversidade cultural e natural, contribuindo para a diminuição das desigualdades regionais (peça 42, p. 2) . O apoio do MTur, quer seja de emendas parlamentares ou da programação do Ministério, tinha como objetivo ampliar o fluxo de turistas nacionais, por um lado, e qualificar este fluxo de turistas por outro, além de ressaltar a diversidade cultural, valorizar, conservar e promover o patrimônio cultural, natural e social e estimular processos que resultem na criação e qualificação de produtos turísticos. Todos estes elementos foram identificados pela área técnica do MTur na proposta da Labre (peça 42, p. 2) .
10.2.		O contexto dos eventos como indutores da consolidação de destinos turísticos: o turismo de negócios e eventos se tornou um dos principais segmentos responsáveis por impactar diversos outros setores da economia, sendo uma fonte de receita almejada por muitos destinos turísticos no Brasil e proporciona a geração de divisas e de postos de trabalho, refletindo diretamente no desenvolvimento do destino sede onde o evento é realizado. Portanto, o encontro nacional de radioamadores em Brasília está de acordo com a estratégia de apoio à comercialização dos destinos turísticos de responsabilidade do MTur, nos moldes da Portaria 171/2008, visando estimular produtos turísticos e incrementar o desenvolvimento local (peça 42, p. 2-3) . 
10.2.1.	Informa que a Labre congrega associados formadores de opinião de qualidade, que desenvolvem suas atividades de comunicação amadoras (sem fins lucrativos) , em contato com todo o Brasil e com o mundo, utilizando um canal de divulgação de informações ágil e confiável. Destaca entre as finalidades da entidade, o intercâmbio técnico científico, social e cultural com entidades congêneres e o apoio aos programas da união, dos estados, dos municípios e do distrito federal nas áreas do turismo, dos transportes, da saúde, da segurança, da educação, das comunicações, do meio ambiente e da defesa civil (peça 42, p. 3) .
10.2.2.	Registra que é conhecedor e adepto do esforço do MTur para ampliar o fluxo de turistas nacionais como também divulgar os diferenciais dos destinos turísticos. Assim, consciente do interesse da política pública e das suas funções assinou o Convênio 700147/2008, com base nos pareceres da área técnica do MTur e Parecer da Conjur/MTur (peça 42, p. 3 e 6) .
10.3.	Com relação ao Parecer da Conjur: alega que entre as competências da Conjur, estão a legalidade (peça 42, p. 3-4) :
Art 34. À Consultoria Jurídica compete:
I- assessorar o Ministro de Estado em assuntos de natureza jurídica;
                    ...
                    V- opinar sobre atos a serem submetidos ao Ministro de Estado com vistas à vinculação administrativa;
                    VII - assistir ao Ministro de Estado no controle interno da legalidade administrativa dos atos a serem por ele praticados ou jà efetivados e daqueles oriundos de órgão ou entidade sob sua coordenação;
                    VIII - examinar, prévia e conclusivamente, no âmbito do Ministério:
                     a) os textos de edital de licitação, bem como os dos respectivos contratos ou instrumentos congêneres, a serem publicados e celebrados;
10.3.1.	Destacou no Parecer/Conjur/MTur 1459/2008: o interesse recíproco; o interesse do MTur manifestado no parecer técnico  do MTur, inclusive por estar em consonância com seus fins institucionais; que a Consultoria Jurídica vislumbra seu interesse no Projeto, pois será uma oportunidade de congregar vários dirigentes e radioamadores brasileiros que estarão representando as Labres estaduais, o que possibilitará um incremento e um aprimoramento das condutas operacionais, principalmente as voltadas às utilidades públicas, gerando um enorme fluxo turístico em Brasília, muito embora não seja de nossa competência tal análise (peça 42, p. 4-5) .
10.3.2.	Registra que o art. 48 do Decreto 93.872/1986 dispõe que os serviços de interesse recíproco dos órgãos e entidades da administração federal e de outras entidades públicas ou organizações particulares poderão ser executados mediante convênio (peça 42, p. 5) . Cita que a Lei Geral do Turismo (Lei 11.771/2008) priorizou os 65 destinos turísticos e Distrito Federal para que recebessem investimentos e se tornassem pontos de atração (peça 42, p. 5) .
10.3.3.	A norma define a política para o setor estimulando iniciativas públicas e privadas, visando a inserção da população local no desenvolvimento do turismo. O Plano de Turismo estabelece ainda que a importância do turismo, no processo de desenvolvimento de um país, não depende somente da existência dos recursos naturais e culturais transformados em produtos turísticos. O apoio governamental na celebração de parcerias com entidades de setores específicos não fere os princípios norteadores da PNT, pois estimulam a iniciativa privada no desenvolvimento local (peça 42, p. 5-6) .
10.3.3.	As parcerias questionadas não ferem o interesse público, mas ao contrário, buscam contribuir para o alcance de metas em consonância com a PNT, pois favorecem o desenvolvimento contínuo e sustentável da promoção da atividade turística, contribuindo, em última instância, para o efetivo desenvolvimento de outros setores econômicos diretamente ligados à cadeia produtiva do turismo, como hospedagem, restaurantes e cooperativas de artesãos, incrementando as economias das localidades, com emprego, renda e educação (peça 42, p. 6) .
10.4.	           Concessão de subvenção social a entidade privada: esclarece que o parecer do MTur assinado pelo Agente Administrativo está equivocado, pois a partir das observações da CGU, ele evidenciou que o apoio do MTur à Labre foi para a realização de evento privado, caracterizado como subvenção social, que é vedado pela Lei de Responsabilidade Fiscal e art. 16 da Lei 4.320/1964. Pois a Labre é uma organização social, sem fins lucrativos, portanto, não é uma entidade privada (peça 42, p.7) . Infere-se que não se pode confundir a execução de um programa de governo por meio de convênios com transferência a título de subvenção social (peça 42, p. 8) . 
10.4.1.		Informa que o evento foi planejado para atender quinhentos participantes, e entre os temas constava a Rede Nacional de emergência - Rener e as de utilidade pública, que se encaixam nos ditames da Portaria 171 (peça 42, p. 7) .
10.5.	           Da Celebração do Convênio 70147/2008: alega que a celebração do Convênio 70147/2008 atendeu aos critérios estabelecidos pelo MTur para apoio a eventos geradores de fluxo de turismo, em consonância com o PNT e com as diretrizes da Portaria MTur 171/2008, e que foi observado o Acórdão 96/2008-TCU-Plenário, Relator Benjamin Zymler (peça 42, p. 8) .
10.6.	           Inexistência de má-fé: alega que agiu dentro dos parâmetros técnicos e normativos vigentes à época e dentro do princípio da legalidade (peça 42, p. 8 e 10) . Apresenta parte do voto proferido no Acórdão 2064/2017-TCU-Plenário, Relator Bruno Dantas, onde o relator acha "desarrazoado a responsabilização da autoridade máxima do órgão pela mera assinatura destes ajustes" (peça 42, p. 9) .  
11.              Análise:
11.1.	Os argumentos apresentados pelo responsável podem ser rebatidos com a transcrição de partes do Parecer do MPTCU (peça 31, p. 2-4) :
 (...) 
11.2.	  Cabe acrescentar, com relação às argumentações "preliminares" e "contexto dos eventos", que o próprio nome do evento "Encontro Nacional de Radioamadores - DF", já remetia a um evento de encontro de entidades de classe (radioamadores) , tendo o TCU já determinado ao Ministério do Meio Ambiente se abster de firmar convênio com esta finalidade (Acórdão 936/2007-TCU-Plenário, Relator Benjamin Zymler) . Segundo a Wikipédia "O radioamadorismo é um hobby técnico-científico e um serviço de telecomunicação (Serviço de Amador e Amador por Satélite) . É praticado em quase todos os países do mundo por pessoas habilitadas e licenciadas pelas autoridades de telecomunicações para a intercomunicação e estudos técnicos sem motivo de lucro". Trata-se de um hobby caro, que exige Certificado de Operador de Estação de Radiomar (COER) , expedido pela Anatel mediante aprovação em testes de comprovação de capacidade operacional e técnica, e apesar dos testes serem gratuitos, é necessário pagar uma taxa para receber o COER. Para a estação, é necessário adquirir os equipamentos (transceptores, transmissores, receptores, antenas, fontes, cabos e cargas fantasmas) e licença para funcionamento de estação que exige também o pagamento de taxas (Resolução Anatel - 449/2006) .  
11.2.1.	O Regulamento do Serviço de Radioamador expressa, em seu art. 3º, ser um serviço de interesse pessoal e, nos seus arts. 8º e 21, está disciplinado o valor e as condições de pagamento para usar as radiofrequências:
Art. 3º O Serviço de Radioamador é o serviço de telecomunicações de interesse restrito, destinado ao treinamento próprio, intercomunicação e investigações técnicas, levadas a efeito por amadores, devidamente autorizados, interessados na radiotécnica unicamente a título pessoal e que não visem qualquer objetivo pecuniário ou comercial. (Grifo meu) 
Art. 8º O valor e as condições de pagamento pelo direito de uso das radiofrequências estão estabelecidos no Regulamento de Cobrança de Preço Público pelo Direito de Uso de Radiofrequências (PPDUR) .
Art. 21. Sobre estação de radioamador incidirão taxas devidas ao Fundo de Fiscalização das Telecomunicações - Fistel, o Preço Público pelo Direito de Exploração do Serviço - PPDESS e o Preço Público pelo Direito de Uso de Radiofrequências - PPDUR.
Art. 22. A Taxa de Fiscalização de Instalação - TFI incidirá no ato da expedição da Licença para Funcionamento de Estação de Radioamador.
§ 1º A mudança de classe do radioamador implicará a emissão de nova Licença para Funcionamento de Estação de Radioamador, com incidência de TFI e pagamento do PPDUR.
§ 2º A licença expedida por alterações de outra natureza que não a referida no § 1º, implicará o pagamento do preço do serviço administrativo.
Art.23. A Licença para Funcionamento de Estação de Radioamador somente será entregue mediante a verificação de quitação da TFI, do PPDUR e do PPDESS.
Art. 24. A Taxa de Fiscalização de Funcionamento - TFF deve ser paga, anualmente, de acordo com o Regulamento para Arrecadação de Receitas do Fundo de Fiscalização das Telecomunicações - Fistel.
11.2.2.	Os radioamadores são organizados em associações ou clubes financiados e mantidos pelos associados. Assim, considerando tratar-se de um hobby caro e de interesse pessoal, não caberia ao MTur patrocinar os seus eventos, por não haver interesse público no evento. Inclusive, cabe registrar a ausência de aplicação da logomarca do MTur no evento e no material de publicidade, exatamente, por a Labre não ter interesse em divulgar o interesse público, o que contraria a Cláusula Terceira, inciso II, alínea "g" do Termo de Convênio 1242/2008 - Siconv 700147/2008. Assim, resta caracterizada a inexistência do interesse recíproco, por falta do interesse público, o que contraria o inciso VI, do §1º, do art. 1º da Portaria Interministerial MPOG/MF/CGU 127/2008.
11.3.	Argumenta o responsável que se baseou no "Parecer da Conjur/MTur 1459/2008" (peça 1, p. 33-43) . Apesar do referido parecer expressar literalmente em seu item 20, que: " a Consultoria Jurídica, salvo melhor juízo, vislumbra seu interesse no Projeto em pauta...", também menciona, textualmente, ao final do item 20: "...muito embora não seja de nossa competência tal análise". O item 19 do Parecer Jurídico, que antecede as citações transcritas, menciona que o setor técnico do MTur já havia manifestado interesse no Projeto. Assim, entendo, em conformidade com o MPTCU (peça 31, p. 4) que o parecerista jurídico limitou-se aos aspectos jurídicos da minuta do convênio.
11.4.	Com relação à argumentação de "Concessão de subvenção social a entidade privada" o responsável registra a existência de equívoco na Nota Técnica de Reanálise 597/2014 (peça 1, p. 133135) . No entanto, esta argumentação ficou prejudicada uma vez que constam nos autos que a Nota Técnica de Reanálise 597/2014, foi complementada pela Nota Técnica de Análise Complementar Financeira 007/2015 (peça 1, p. 140-142) , que ratificou o Parecer de Reanálise Técnica 597/2014, assinado pela Coordenadora, Srª Yvelise Blayer Martins Costa - Matrícula Siape 6785972.
11.4.1.	Cabe registrar que a Nota Técnica de Reanálise 597/2014 (peça 1, p. 133-135) , evidenciou que o evento tinha o caráter essencialmente privado, ausente o interesse público, acrescentou que diversas fotografias encaminhadas na prestação de contas corroboravam com a afirmação de que o evento foi eminentemente particular, mencionou a ausência da logomarca do MTur no evento e no material de publicidade, citou o Acórdão 936/2007-TCU-Plenário, Relator Benjamin Zymler e por fim enfatizou que: "a realização de evento fundamentalmente privado pode ser caracterizado como concessão de subvenção social a entidade privada, que é vedado pela Lei de Responsabilidade Fiscal e pelo caput do art. 16 da Lei n° 4.320/1964". 
11.4.2.	A descentralização de recursos é um princípio administrativo consagrado no art. 10, do Decreto-Lei 200/1967, que consiste no "fato administrativo que traduz a transferência da execução de atividade estatal a determinada pessoa, integrante ou não da Administração": Há duas formas pelos quais o Estado processa a descentralização, por lei ou por meio de negócio jurídico de direito público, no qual se enquadra o instrumento jurídico Convênio Administrativo. 
11.4.2.1.	O inciso VI, do § 1 2, do art. 1 2 da Portaria Interministerial MPOG/MF/CGU127/2008, ao definir o termo convênio, estabelece "o interesse recíproco, em regime de mútua cooperação", o que no caso em análise não ocorreu, pois tratou apenas dos interesses dos radioamadores, portanto, interesse privado, ou particular da Labre. Assim, não caberia descentralizar os recursos via instrumento de convênio. 
11.4.2.2.	Também não se enquadra como subvenção social, uma vez que a Lei 4.320/1964, pela qual são veiculadas as normas gerais de Direito Financeiro, traz no § 3º do art. 12 que subvenções são: "as transferências destinadas a cobrir despesas de custeio das entidades beneficiadas". Podem ser sociais ou econômicas, sendo aquelas "as que se destinem a instituições públicas ou privadas de caráter assistencial ou cultural, sem finalidade lucrativa". A Labre de forma forçosa poderia ter a finalidade cultural, uma vez que o responsável citou entre as suas finalidades: "Destaca entre as finalidades da entidade, o intercâmbio técnico científico, social e cultural com entidades congêneres...". No entanto, se atentarmos para o disciplinamento da subvenção social, que se encontra nos arts. 16 e 17 da Lei 4.320/1964, verifica-se que a concessão de subvenções sociais visa à prestação de serviços essenciais de assistência social, médica e educacional", o que não se encaixa nas finalidades da Labre.
11.4.2.3.	Maria Sylvia Zanella Di Pietro (2008) , sobre subvenção social e as relações entre Estado e terceiro setor, não se trata de "delegação de serviços públicos", mas sim de "fomento", em que o "Estado deixa a atividade na iniciativa privada e apenas incentiva o particular que queira desempenhá-la, por se tratar de atividade que traz algum benefício para a coletividade". Assim, fica claro que o evento não poderia ter recebido recursos via subvenção social.
11.4.2.4.	A Lei de Responsabilidade Fiscal, Lei Complementar 101/2000, traz em seu art. 26, que a destinação de recursos para cobrir necessidades de pessoas físicas ou jurídicas deverá ser autorizada por lei específica, o que, no caso em análise, não ocorreu.
Art. 26. A destinação de recursos para, direta ou indiretamente, cobrir necessidades de pessoas físicas ou déficits de pessoas jurídicas deverá ser autorizada por lei específica, atender às condições estabelecidas na lei de diretrizes orçamentárias e estar prevista no orçamento ou em seus créditos adicionais.
11.4.2.5.	Depreende-se da interpretação do art. 26 da LRF que a subvenção social deve ser submetida à deliberação e aprovação do Corpo Legislativo. A Lei de Diretrizes Orçamentárias para 2008 - Lei 11.514/2007, estabeleceu que os recursos da União só poderiam ser descentralizados por meio de Convênio ou outros instrumentos congêneres. Assim, como restou comprovado não existir interesse público, não caberia ao MTur descentralizar recursos à Labre, nem por convênio, nem por subvenção social.
11.5.	Com relação às argumentações "Da Celebração do Convênio 70147/2008" e "Inexistência de má-fé", não há como considerar que o responsável agiu de boa-fé, pois ele mesmo expressou em sua defesa: "26. Assim, como dirigente máximo, à época da celebração do convênio em comento, cônscio das minhas funções, manifestei-me favorável à celebração da parceria tendo em vista que a ação estava linear com o Plano Nacional de Turismo 2003/2007 ..." (peça 42, p. 6) ; "14. ... consciente do interesse da política pública do turismo..." (peça 42, p. 3) , além de ter expressado que observou o Acórdão 96/2008-TCU-Plenário, Relator Benjamin Zymler, que determinou em 30/1/2008, ao MTur, que nas propostas de celebração de convênio atentasse para o PNT e o interesse público, evitando participar de ajustes em que o interesse fosse fundamentalmente privado, mesmo assim, celebrou o convênio com a entidade de classe dos radioamadores. 
11.5.1.	Com relação ao Acórdão 2064/2017-TCU-Plenário, Relator Bruno Dantas, citado pelo responsável, verifica-se que o contexto era outro, naquela oportunidade, verificava-se diversos convênios firmados em 2006, 2007, 2008 e 2009, com as irregularidades e danos já apurados e julgados pelo TCU, verificando apenas a responsabilidade dos diversos agentes públicos dos órgãos concedentes, e servidores responsáveis por pareceres técnicos e jurídicos, por terem realizado: a) celebração de convênios com entidade privada sem capacidade técnica, administrativa e financeira para executar os objetos propostos; b) celebração de convênios com cronogramas de execução e vigências incompatíveis às datas de realização dos respectivos eventos; c) celebração de novos convênios com entidade que apresentava pendências em relação a ajustes anteriores; e d) repasse dos recursos posteriormente à data de execução dos objetos conveniados. Tendo o relator atuado de forma generalizada, baseando-se no Acórdão 1948/2017-TCU-Plenário, Relator Vital do Rego, sendo consideradas recorrentes e comuns entre si. 
11.5.2.	O caso em análise é diferente, trata-se de convênio firmado em 26/11/2008, portanto já vigente a Portaria Interministerial MPOG/MF/CGU 127, de 29 de maio de 2008, tendo o Ministro firmado o convênio, alguns meses depois do TCU ter expedido o Acórdão 96/2008-TCU-Plenário, de 30/1/2008, Relator Benjamin Zymler (a seguir transcrito) , que expressamente, determinou ao MTur, que na análise de propostas de celebração de convênios atentasse para a temática do objeto no PNT e o interesse público, evitando participar de convênios em que o interesse fosse fundamentalmente privado. Observa-se que o responsável registrou em sua defesa ter observado este referido Acórdão.
9.6. determinar ao Ministério do Turismo que, quando da análise de propostas de celebração de convênios ou contratos de repasse com entidades de natureza pública ou privada, verifique: 
9.6.1. a pertinência temática do objeto do ajuste às diretrizes e metas estabelecidas no Plano Nacional do Turismo, no Plano Estadual de Turismo, caso exista, nos Planos Plurianuais e nas Leis de Diretrizes Orçamentárias, a fim de evitar o uso de recursos em dissonância com os programas de governo; 
9.6.2. se o objeto do convênio destina-se ao cumprimento do interesse público, evitando participar de ajustes em que o interesse seja fundamentalmente privado, sob pena de caracterizar subvenção social a entidade privada, que é vedada pela Lei de Responsabilidade Fiscal e pelo caput do art. 16 da Lei nº 4.320/1964;  
11.5.3.	Este Tribunal possui entendimento firmado (Acórdão 1801/2007-TCU-Plenário, Relator Ministro Raimundo Carreiro, 705/2008-TCU-Plenário, Relator Ministro Augusto Nardes, 1.528/2010-TCU-Plenário, Relator Ministro Aroldo Cedraz, 4.420/2010-TCU-2ªCâmara, Relator Ministro André de Carvalho, 179/2011-TCU-Plenário, Relator Ministro Raimundo Carreiro, 2.871/2014-TCU-Plenário, Relator Ministro José Jorge, 2.904/ 2014-TCU-Plenário, Relator Ministro Marcos Bemquerer, 341/2015-TCU-Plenário, Relator Ministro Raimundo Carreiro e 1.851/2015-TCU- Plenário, Relator Ministro Benjamin Zymler, dentre outros) , no sentido de que a responsabilidade do gestor não é afastada em tais casos, pois a ele cabe a decisão final sobre a prática do ato administrativo, consistente na assinatura do referido ajuste, o qual posteriormente comprovou-se danoso ao erário.
11.5.4. 	O fato de o responsável ter agido com respaldo em pareceres técnicos e/ou jurídicos não afasta a responsabilidade do referido administrador pela prática de ato manifestamente irregular, uma vez que a ele cabe, em última instância, decidir sobre a conveniência e a oportunidade de praticar atos administrativos, principalmente os concernentes à assinatura de ajustes dos quais o Ministério do Turismo faça parte.
11.6. 	Culpabilidade: diante das análises proferidas nos itens 11.1. a 11.5.4 rejeitam-se as razões de defesa apresentadas, uma vez que não é possível afirmar que houve boa-fé do responsável; é razoável afirmar que era possível ao responsável ao ter observado o Acórdão 96/2008-TCU-Plenário, de 30/1/2008, Relator Benjamin Zymler, ter cumprido fielmente os seus itens 9.6. e subitens 9.6.1. e 9.6.2. Assim, não deveria ter firmado o convênio, para custeio de evento de natureza eminentemente privada, patrocinando encontro de entidades de classe - radioamadores (Acórdão 936/2007-TCU-Plenário, Relator Benjamin Zymler) , sem atender ao interesse público precípuo do MTur de fomentar o turismo interno, em desacordo com a Lei 11.771/2008 e com a Portaria MTur 171/2008. Cabe propor a multa prevista no art. 58, inciso II, da Lei 8.443/1992 c/c o art. 268, inciso II, do Regimento Interno (RI-TCU) . 
12.	Condutas atribuídas a responsável Srª. Tania Maria da Silva Penha (CPF XXX.628.101-XX - peça 34) - responsável pela elaboração do parecer técnico:
Ocorrência: elaboração do parecer técnico, favorável à celebração do convênio para custeio de evento de natureza eminentemente privada, sem atender ao interesse público precípuo do MTur de fomento ao turismo interno, em desacordo com a Lei 11.771/2008 e com a Portaria MTur 171/2008.
13.	Síntese das razões de defesa da Srª. Tania Maria da Silva Penha (peça 49) :
13.1.	Inicial: apresenta o fluxo dentro do MTur para a realização da análise técnica: as propostas eram recebidas e previamente analisadas pela Assessoria do Gabinete do Secretário, depois era encaminhada para a Coordenação Geral de Convênios, para análise documental e fiscal da proponente, em prosseguimento seguia para a Coordenação Geral de Eventos, para análise técnica da compatibilidade das ações propostas no plano de trabalho com o objeto da proposta de eventos, que tinha por base, as normas da Portaria 171/2008, referente a regras e critérios para apoio a projetos de promoção de eventos e divulgação do turismo brasileiro, e as Diretrizes do PNT, bem como a Lei 8.666/1993. Informa que era Assessora Técnica da Coordenação Geral de Eventos, portanto, lhe competia receber e analisar as propostas de convênios (peça 49, p. 1-2) .
13.2.     Dos aspectos e conceitos técnicos: apresenta a cadeia de atividades alegando que o crescimento do turismo afeta segmentos como hotelaria, transporte, alimentação, cultura e lazer, aumentando a renda e o emprego no país. Alega que a atividade turística se relaciona com outras na economia como um todo no que diz respeito à compra de insumos e à venda de serviços. Registra que o turismo é um sistema aberto, composto basicamente por cinco elementos: o turista, a região geradora, a rota de trânsito, a região de destino e a indústria turística. Enfoca que para analisar de que forma o turismo afeta a economia, é preciso levar em conta os subsistemas que fazem parte do turismo: transportes, alojamentos, serviços de alimentação, centros de lazer e diversão, estabelecimentos comerciais relacionados, serviços complementares (agências de viagem, guias de turismo, empresas que alugam automóveis) , publicidade (imprensa, digital e escrita) entre outros (peça 49, p. 2-3) .
13.2.1.	Conceitua turismo de negócios e eventos, traça o perfil do turista de negócios e eventos (escolaridade superior, poder aquisitivo elevado, exige praticidade, comodidades, atendimento e equipamentos de qualidade, representa organizações e empresas, realiza gastos elevados e tem permanência de quatro dias) . Alega que no Brasil este tipo de turismo vem apresentando números expressivos e que a movimentação turística desse segmento inclui atividades como visitas técnicas, reuniões, exposições comerciais, compra e venda de produtos e serviços e também encontros programados, como congressos, convenções, simpósios, mostras, exposições e feiras (peça 49, p. 3) .
13.2.2.	Registra que um dos principais segmentos turísticos no Distrito Federal (DF) é o de negócios, responsável por 60% dos visitantes da capital do país. Apresenta os dados da Universidade de Brasília (UnB) para o DF, onde 45,14% dos turistas possuem compromissos de negócios, 13,54% participam de convenções e 6,7% para lazer. Afirma que Brasília é uma das principais sedes de congressos, convenções, assembleias, simpósios, seminários, reuniões corporativas, workshops, conferências, lançamentos, feiras, festivais, shows e encontros culturais. Cita que Brasília integra a rota das cidades que recebem eventos de grande porte, capacidade para receber até 9 mil pessoas. Informa que o gasto médio das viagens estimado pelo MTur é de R$ 956,90, e que, os gastos do turista de eventos, alcança quase duas vezes o valor das viagens de lazer (peça 49, p. 4) .
13.2.3.	Conceitua interesse recíproco como parceria e apresenta citação de José dos Santos Carvalho Filho: 4 FILHO, José dos Santos Carvalho. Manual de Direito Administrativo. 10 ed. Rio de Janeiro: Lumes Júris, 2003, p. 281: "O que caracteriza essa forma de parceria é a circunstância de ser o regime formalizado através de convênios administrativos. Nesses acordos, normalmente de caráter plurilateral, Poder Público, de um lado, e entidades privadas, do outro, associam-se com objetivo de alcançar resultados de interesse comum" (peça 49, p. 4-5) .
13.3.	Caracterização da relação do objeto proposto com as atividades do proponente, conforme exigido na Portaria Interministerial MPOG/MF/CGU 127/2008, art.1° §2º, e art. 6º, inc. VII; bem como dos interesses recíprocos pelo proponente: cita o objetivo do convênio e registra que a análise da proposta levou em conta o público alvo (33 mil - associados registrado na entidade) , e o resultado esperado (a previsão de participantes chegaria a uma média de 800 a 2 mil pessoas) , o que geraria um gasto médio de estada em Brasília bastante considerável (peça 49, p. 5-6) . 
13.3.1.	Informa que a Labre é uma entidade privada e sem fins lucrativos, que o evento pertence a uma classe específica (radioamadores do Brasil) por meio de workshop e seminário. Registra que os radioamadores são considerados de utilidade pública e são considerados "público alvo" para promover e divulgar Brasília como destino turístico nacional. Menciona que o estatuto da proponente consta como finalidade da entidade: art. 2º, item XIV, "O apoio aos programas da união, dos Estados e dos Municípios e do Distrito Federal nas áreas do Turismo, dos transportes, da saúde, da segurança, da educação, das comunicações do meio ambiente e da defesa civil" (peça 49, p. 6) .
13.3.2.	Registra que a área técnica encontrou respaldo no parecer da Conjur "Quanto ao interesse da Proponente, esta Consultoria Jurídica, salvo melhor juízo, vislumbra seu interesse no Projeto em pauta, tendo em vista que o Projeto será uma oportunidade muito grande de congregar vários dirigentes e radioamadores brasileiros, que estarão representando as LABRES Estaduais, o que possibilitará um incremento e um aprimoramento das condutas" (peça 49, p. 6-7) .
13.3.3.	Informa que a aprovação do plano de trabalho foi efetuada pela Coordenação Geral de Eventos por determinação do Secretário Nacional de Políticas da época. Ressalta que devido à escassez de recurso, o grande volume de propostas a serem analisadas e o número reduzido de servidores o MTur não enviou um técnico/fiscal para executar a fiscalização da estrutura física, técnica e operacional da entidade nem supervisionou a execução dos itens constantes no plano de trabalho (peça 49, p. 7) .
14.              Análise:
14.1.	O argumento "Inicial" ratifica a competência e responsabilidade da responsável em receber e analisar as propostas de convênios.
14.2.	O argumento "Dos aspectos e conceitos técnicos" foi construído demonstrando que Brasília é um destino correto para os investimentos do MTur. O que não concordamos, no entanto, é qualquer evento a ser realizado em Brasília que preenche os requisitos da Lei 11.771/2008 e da Portaria MTur 171/2008, e neste quesito a técnica do MTur atribuiu grande valia ao turismo de eventos, esquecendo que é vedado pelo TCU patrocinar eventos de entidades de classe (Acórdão 936/2007-TCU-Plenário, Relator Benjamin Zymler) . E de classe (radioamadores) abastada, como a própria responsável cita que: "os gastos do turista de eventos, alcança quase duas vezes o valor das viagens de lazer" (peça 49, p. 4) . 
14.2.1.	Com relação ao interesse recíproco, já foi exaustivamente rebatido ao analisar as razões de defesa do ex-Ministro, restando evidente também para o MPTCU, de que foi um evento eminentemente privado, patrocinando a entidade de classe dos radioamadores, classificada pela Wikipédia como um hobby caro e de interesse pessoal (item 11.2.2 desta instrução) . 
14.3.	O argumento "Caracterização da relação do objeto proposto com as atividades do proponente, conforme exigido na Portaria Interministerial MP0G/MF/CGU 127/2008, art.1° parag. 2º, e art. 6º, inc. VII; bem como dos interesses recíprocos pelo proponente" a responsável justifica sua aprovação técnica baseada no público alvo (33 mil - associados registrado na entidade) e no resultado esperado (a previsão de participantes chegaria a uma média de 800 a 2 mil pessoas) , e informa que a Labre é uma entidade de classe. Esqueceu a parecerista técnica, que o TCU, nove meses antes (30/1/2008) do seu parecer 1024/2008, de 30/10/2008, havia determinado, expressamente, ao MTur, que na análise de propostas de celebração de convênios atentasse para a temática do objeto no PNT e o interesse público, evitando participar de convênios em que o interesse fosse fundamentalmente privado (Acórdão 96/2008-TCU-Plenário, Relator Benjamin Zymler) . 
14.3.1.	O TCU também proíbe patrocinar eventos com entidades de classe (Acórdão 936/2007-TCU-Plenário, Relator Benjamin Zymler) . 
14.3.2.	Verifica-se que os dois itens levados em consideração na análise técnica são frágeis e direcionam o MTur ao fracasso, pois apesar do público alvo contar com 33 mil associados e a previsão estimada pelo MTur ter sido de 800 participantes, o evento contou com algo estimado entre cinquenta a cem radioamadores (item 52, da instrução de peça 20 e item 24 da peça 31 - Parecer do MPTCU) . Além do que o MTur, mesmo com sede em Brasília, e tendo registros de membros do MTur terem participado do evento, não cobraram o uso da logomarca nem no material de publicidade. 
14.3.3.	Com relação à citação da responsável de que a área técnica encontrou respaldo no parecer da Conjur, a informação não procede, pois, o Parecer da Conjur/MTur 1459/2008 (peça 1, p. 33-43) foi emitido em 3/11/2008 e o Parecer Técnico 1024/2008 (peça 1, p. 31-32) , foi emitido em 30/10/2008. Inclusive, encontramos no Parecer da Conjur/MTur a transcrição, na íntegra, do Parecer Técnico 1024/2008.
14.3.4.	Menciona que a escassez de recurso, o grande volume de propostas a serem analisadas e o número reduzido de servidores no MTur, favoreceu para que o MTur não enviasse um técnico/fiscal para executar a fiscalização da estrutura física, técnica e operacional da entidade nem supervisionar a execução dos itens constantes no plano de trabalho (peça 49, p. 7) . Os itens apontados fortalecem o entendimento de que o parecer técnico foi frágil, além de que não ficou nele registrado que a estrutura física, técnica e operacional não foi supervisionada.
14.4.	Culpabilidade: diante das análises proferidas nos itens 14.1. a 14.3.4 rejeitam-se as razões de defesa apresentadas, uma vez que não é possível afirmar que houve boa-fé da responsável; é razoável afirmar que era possível a responsável ao ter observado o Acórdão 96/2008-TCU-Plenário, de 30/1/2008, Relator Benjamin Zymler, ter cumprido fielmente os seus itens 9.6. e subitens 9.6.1. e 9.6.2. Assim, não deveria ter firmado o convênio, para custeio de evento de natureza eminentemente privada, patrocinando encontro de entidades de classe - radioamadores (Acórdão 936/2007-TCU-Plenário, Relator Benjamin Zymler) , sem atender ao interesse público precípuo do MTur de fomentar o turismo interno, em desacordo com a Lei 11.771/2008 e com a Portaria MTur 171/2008. Cabe propor a multa prevista no art. 58, inciso II, da Lei 8.443/1992 c/c o art. 268, inciso II, do RI-TCU. 
CONCLUSÃO
15.	Em face das análises promovidas nos itens 11 e 14, propõe-se rejeitar as razões de defesa  (peças 42 e 49) , apresentados pelo ex-Ministro do Turismo, 	Sr. Luiz Eduardo Pereira Barretto Filho (CPF XXX.881.858-XX) , responsável pela firmatura do Convênio 1242/2008 (Siafi 700147) e pela Srª Tania Maria da Silva Penha (CPF XXX.628.101-XX) , responsável pela elaboração do Parecer Técnico 1024/2008, uma vez que não é possível afirmar que houve boa-fé dos responsáveis; é razoável afirmar que era possível aos responsáveis ao terem observado o Acórdão 96/2008-TCU-Plenário, de 30/1/2008, Relator Benjamin Zymler, ter cumprido fielmente os seus itens 9.6. e subitens 9.6.1. e 9.6.2. Assim, não deveriam ter firmado o convênio, nem emitido parecer técnico favorável, ao custeio de evento de natureza eminentemente privada, patrocinando encontro de entidades de classe - radioamadores (Acórdão 936/2007-TCU-Plenário, Relator Benjamin Zymler) , sem atender ao interesse público precípuo do MTur de fomentar o turismo interno, em desacordo com a Lei 11.771/2008 e com a Portaria MTur 171/2008. Cabe propor aos responsáveis a multa prevista no art. 58, inciso II, da Lei 8.443/1992 c/c o art. 268, inciso II, do RI-TCU.
16.	Considerando as análises promovidas nos itens 9-23 da instrução de peça 28, e na instrução de peça 20, propõe-se acolher parcialmente as alegações de defesa apresentadas nas peças 12 e 14 ofertadas pela Liga de Amadores Brasileiros de Rádio e Emissão (Labre) e pelo Sr. Gustavo de Faria Franco, uma vez que foram suficientes para elidir as irregularidades a eles atribuídas, com exceção da ausência de aplicação da logomarca do MTur no evento e no material de publicidade. Desse modo, suas contas devem ser julgadas regulares com ressalva, dando-se quitação plena aos responsáveis. 
RESSALVA: ausência de aplicação da logomarca do MTur no evento e no material de publicidade custeado com recursos do convênio, o que contraria a Cláusula Terceira, inciso II, alínea "g" do Termo de Convênio 1242/2008 - Siconv 700147/2008.
17.		Cabe dar ciência ao Ministério do Turismo (MTur) de que a celebração do Convênio 1242/2008, Siafi 700147, com a Liga de Amadores Brasileiros de Rádio e Emissão (Labre) , tendo por objeto apoiar a implementação do projeto intitulado "Encontro Nacional de Radioamadores - DF":
	a) teve como finalidade patrocinar encontros de entidade de classe, em infringência aos termos da Portaria-MTur 171/2008 e à jurisprudência deste Tribunal, exemplificada pelo Acórdão 936/2007-TCU-Plenário (Item 20) ;
	b) não observou os requisitos pertinentes, como a certificação da situação das certidões negativas de débitos e da regularidade do proponente junto ao Cadastro Informativo de créditos não quitados do setor público federal (CADIN) , conforme estabelece o art. 60, da Lei 10.522/2002, bem como a situação das prestações de contas de recursos anteriormente recebidos da União, conforme dispõe o art. 84, do Decreto-Lei 200/1967, e art. 70, parágrafo único, da Constituição Federal (Item 23) .
PROPOSTA DE ENCAMINHAMENTO
18.	Diante do exposto, submetemos os autos à consideração superior, propondo ao Tribunal:
a) acatar parcialmente as alegações de defesa apresentadas pela Liga de Amadores Brasileiros de Rádio e Emissão (Labre) e pelo Sr. Gustavo de Faria Franco, peças 12 e 14, conforme as análises realizadas nos itens 9-23 da instrução de peça 28 e da peça 20;
b) rejeitar as razões de defesa apresentados nas peças 42 e 49, pelo ex-Ministro do Turismo, 	Sr. Luiz Eduardo Pereira Barretto Filho (CPF XXX.881.858-XX) , responsável pela firmatura do Convênio 1242/2008 (Siafi 700147) , e pela Srª Tania Maria da Silva Penha (CPF XXX.628.101-XX) , responsável pela elaboração do Parecer Técnico 1024/2008;
c) com fundamento nos arts. 1º, inciso I, 16, inciso II, 18 e 23, inciso II, da Lei 8.443/1992, c/c os arts. 1º, inciso I, 208 e 214, inciso II, do Regimento Interno, que sejam julgadas regulares com ressalva as contas da Liga de Amadores Brasileiros de Rádio e Emissão (Labre) , CNPJ 34.165.977/0001-80, e do Sr. Gustavo de Faria Franco, CPF XXX.347.451-XX, Presidente da Labre e signatário do Convênio 1242/2008, dando-se-lhes quitação;
RESSALVA: ausência de aplicação da logomarca do MTur no evento e no material de publicidade custeado com recursos do convênio, o que contraria a Cláusula Terceira, inciso II, alínea "g" do Termo de Convênio 1242/2008 - Siconv 700147/2008.
d) 	aplicar multa, individual, ao Sr. Luiz Eduardo Pereira Barretto Filho (CPF XXX.881.858-XX) e à Srª Tania Maria da Silva Penha (CPF XXX.628.101-XX) , com base no art. 58, inciso II, da Lei 8.443/1992 c/c o art. 268, inciso II, do RI-TCU, com a fixação do prazo de quinze dias, a contar da notificação, para comprovarem, perante o Tribunal, nos termos do art. 214, inciso III, alínea 'a', do Regimento Interno do TCU, o recolhimento da dívida em favor do Tesouro Nacional, atualizada monetariamente desde a data deste acórdão até o dia do efetivo recolhimento, se for pago após o vencimento, na forma da legislação em vigor;
e)	autorizar a cobrança judicial das dívidas, caso não atendidas as notificações, nos termos do art. 71, § 3º, da CF/88, do art. 28, inciso II, da Lei 8.443/1992, e do art. 214, inciso III, alínea 'b', e 215, do RI-TCU;
f) dar ciência ao Ministério do Turismo (MTur) , com base no art. 7º da Resolução TCU 265/2014, de que a celebração do Convênio 1242/2008, Siafi 700147, com a Liga de Amadores Brasileiros de Rádio e Emissão (Labre) , tendo por objeto apoiar a implementação do projeto intitulado "Encontro Nacional de Radioamadores - DF":
 f.1) teve como finalidade patrocinar encontros de entidade de classe e de interesses privados, em infringência aos termos da Portaria-MTur 171/2008 e à jurisprudência deste Tribunal, exemplificada pelo Acórdão 936/2007-TCU-Plenário (Item 20) ; e
 f.2) não observou os requisitos pertinentes, como a certificação da situação das certidões negativas de débitos e da regularidade do proponente junto ao Cadastro Informativo de créditos não quitados do setor público federal (CADIN) , conforme estabelece o art. 60, da Lei 10.522/2002, bem como a situação das prestações de contas de recursos anteriormente recebidos da União, conforme dispõe o art. 84, do Decreto-Lei 200/1967, e art. 70, parágrafo único, da Constituição Federal (Item 23) .
g) encaminhar, cópia integral do acórdão, relatório e voto que vier a ser expedido, para o Ministério do Turismo (MTur) , para a Liga de Amadores Brasileiros de Rádio e Emissão (Labre) e para o Sr. Gustavo de Faria Franco; e
h) arquivar os presentes autos, com fulcro no art. 169, inc. V, do Regimento Interno deste Tribunal."
14.	O corpo diretivo da Secex/RN e o Ministério Público junto ao TCU concordaram com a referida proposta.
	É o relatório.

Reginaldo Oscar de Castro (767/OAB-DF) e outros, representando Liga de Amadores Brasileiros de Rádio Emissão - Labre e Gustavo de Faria Franco, Francisca Regina Magalhaes Cavalcante, representando Luiz Eduardo Pereira Barretto Filho

Procurador Rodrigo Medeiros de Lima.

TOMADA DE CONTAS ESPECIAL. CONVÊNIO PARA A REALIZAÇÃO DE EVENTO DE CUNHO EMINENTEMENTE PRIVADO E EM DESACORDO COM AS NORMAS DA POLÍTICA NACIONAL DE TURISMO. CITAÇÃO DA ENTIDADE CONVENENTE E DE SEU DIRIGENTE. AUDIÊNCIA DOS AGENTES PÚBLICOS DO MINISTÉRIO DO TURISMO QUE PARTICIPARAM DA APROVAÇÃO DO CONVÊNIO. NÃO DEMONSTRAÇÃO DO CARÁTER ESTRITAMENTE PRIVADO DA AVENÇA. ACOLHIMENTO PARCIAL DAS ALEGAÇÕES DE DEFESA. CONTAS REGULARES COM RESSALVA. VIOLAÇÃO DA PORTARIA DO MINISTÉRIO QUE DISCIPLINAVA A CELEBRAÇÃO DE CONVÊNIOS. MULTA.

TOMADA DE CONTAS ESPECIAL (TCE)

Secretaria de Controle Externo do Desenvolvimento Econômico (SecexDesen).

Cuidam os autos de tomada de contas especial instaurada pelo Ministério do Turismo - MTur em razão de supostas irregularidades na execução física e financeira do Convênio 1242/2008 (Siafi 700147) , celebrado com a Liga de Amadores Brasileiros de Rádio e Emissão (Labre) , tendo por objeto o apoio à implementação do projeto intitulado "Encontro Nacional de Radioamadores - DF", conforme o Plano de Trabalho (peça 1, p. 13-26) .
2.	Para a execução da avença, com vigência estipulada entre 26/11/2008 e 31/12/2008 (peça 1, p. 49) , foi previsto o aporte de R$ 150.000,00, sendo R$ 125.000,00 repassados pela concedente e o restante correspondendo à contrapartida da convenente.
3.	Após auditoria realizada pela Controladoria Geral da União, a Secretaria Nacional de Políticas do Turismo do MTur reanalisou a prestação de contas da avença e apontou como irregularidades o caráter essencialmente privado e a falta de interesse público do evento custeado pelo convênio, além da ausência de aplicação da logomarca do MTur no encontro e no material de publicidade.
4.	Por esse motivo, o órgão concedente reprovou a execução física da avença e impugnou integralmente as despesas realizadas, imputando responsabilidade financeira ao Sr. Gustavo de Faria Franco, Presidente da Liga de Amadores Brasileiros de Rádio e Emissão (Labre) , pelo valor total transferido pelo MTur.
5.	Submetidos os autos a esta Corte de Contas, foi promovida a citação do aludido responsável e da entidade convenente, por força de delegação de competência do Ministro Augusto Nardes, então relator do processo. O ato impugnado foi:
"a.1) 	Ocorrência: não comprovação da boa e regular aplicação dos recursos recebidos, em decorrência das irregularidades na execução física e na prestação de contas do Convênio 1242/2008, Siafi 700147, celebrado entre a Liga de Amadores Brasileiros de Rádio e Emissão (Labre) e a União, por meio do Ministério do Turismo, que teve por objeto apoiar a implementação do projeto intitulado "Encontro Nacional de Radioamadores - DF". De acordo com a análise contida na Nota Técnica 597/2014 do MTur, destacam-se as seguintes irregularidades:
a.1.1) 	Desvio de finalidade na execução do evento, que possuiu características de cunho eminentemente privado, ausente o interesse público, podendo ser caracterizado como concessão de subvenção social a entidade privada, contrariando a Lei de Responsabilidade Fiscal e o caput do art. 16 da Lei 4.320/1964; 
a.1.2) 	Ausência da logomarca do MTur no evento e no material de publicidade, contrariando a Cláusula Terceira, inciso II, alínea "g" do termo de Convênio;"  
6.	Após a apresentação de alegações de defesa, o auditor da então denominada Secex/RN entendeu que as irregularidades atribuídas aos responsáveis não seriam suficientes para a condenação em débito nem para a reprovação de suas contas. Segundo ele, " (...) o caso ora tratado não configura desvio de finalidade e que, mesmo que venha a ser considerado como tal, tendo em vista jurisprudência contrária desta Corte acerca da transferência de recursos para eventos de entidades de classe, tal fato não poderia ser imputado à Labre que, em princípio, teria solicitado a liberação de recursos para a realização de um evento, em tese, de acordo com as normas gerais aplicáveis aos convênios firmados pelo Ministério do Turismo"  (peça 20, p. 9) .
7.	Nesse contexto, alvitrou a realização de diligência junto ao Ministério do Turismo para que informasse a existência de documentos apresentados posteriormente a título de complementação da prestação de contas bem como de eventual análise de tais elementos, o que foi anuído pelo corpo diretivo da unidade técnica.
8.	Cumprida essa medida processual, a unidade técnica confirmou o posicionamento anterior e propôs acolher parcialmente as alegações de defesa apresentadas, uma vez que eram suficientes para elidir as irregularidades, com exceção da ausência de aplicação da logomarca do MTur no evento e no material de publicidade. Desse modo, alvitrou que as contas do Sr. Gustavo de Faria Franco e da Labre fossem julgadas regulares com ressalva, dando-se quitação plena aos responsáveis.
9.	O Ministério Público junto ao TCU concordou com a unidade técnica. Segundo o Procurador Rodrigo Medeiros de Lima, a imputação de débito à entidade signatária da avença e a seu dirigente seria medida desproporcional e desarrazoada, pois a proposta de trabalho apresentada foi aprovada pela área técnica do órgão concedente, a minuta do convênio foi aprovada quanto aos aspectos jurídicos e os documentos apresentados a título de prestação de contas comprovam a execução física do objeto em conformidade com o plano de trabalho autorizado pelo MTur e o nexo financeiro entre os recursos transferidos e as despesas apresentadas.
10.	Porém, o representante do Parquet aduziu que seria adequada a audiência dos gestores do Ministério do Turismo que contribuíram para a celebração de convênio que custeou evento de natureza eminentemente privada, sem atender ao interesse público precípuo do MTur de fomento ao turismo interno, o que foi acolhido pelo então Relator Ministro Augusto Nardes.
11.	Nesse contexto, a então denominada Secex/RN promoveu a audiência dos seguintes responsáveis pelos fatos narrados adiante:
11.1.	Luiz Eduardo Pereira Barretto Filho, "por ter assinado, na qualidade de Ministro de Turismo, à época, o termo de Convênio 1242/2008 (peça 1, p. 61 - cópia anexa) , para custeio de evento de natureza eminentemente privada, sem atender ao interesse público precípuo do MTur de fomento ao turismo interno, em desacordo com a Lei 11.771/2208 e com a Portaria MTur 171/2008"; e
11.2.	Tania Maria da Silva Penha, por ter elaborado " (...) parecer técnico (anexo por cópia) , favorável à celebração do convênio para custeio de evento de natureza eminentemente privada, sem atender ao interesse público precípuo do MTur de fomento ao turismo interno, em desacordo com a Lei 11.771/2208 e com a Portaria MTur 171/2008".
12.	Após o encaminhamento das respostas, a unidade técnica e o Ministério Público junto ao TCU convergiram no sentido de que as razões de justificativa apresentadas não se mostram aptas a elidir a irregularidade e a afastar a culpabilidade dos gestores pela ocorrência supramencionada. Com isso, propuseram, em acréscimo ao encaminhamento anterior, a aplicação de multas individuais aos responsáveis mencionados no item anterior, com fulcro no art. 58, inciso II, da Lei 8.443/1992. 
13.	Feito esse necessário resumo, passo a decidir.
14.	Conforme visto, a questão central do presente feito diz respeito à celebração de convênio para o custeio de atividade de caráter supostamente privado em desacordo com as normas de regência da Política Nacional de Turismo, com a Lei de Responsabilidade Fiscal e com a Lei 4.320/1964.
15.	Por conta desta irregularidade, foram promovidas, em momentos distintos, a citação da Labre e do Sr. Gustavo de Faria Franco, entidade beneficiária dos recursos e seu dirigente, e a audiência da Sra. Tania Maria da Silva Penha e do Sr. Luiz Eduardo Pereira Barretto Filho, respectivamente, responsável pelo parecer técnico favorável à aprovação do convênio e signatário da avença, na condição de Ministro de Turismo. 
II - Da citação
16.	Em sua resposta, a convenente e seu representante legal defenderam a natureza pública do encontro, tendo destacado a importância das palestras realizadas, "abrangendo todas as classes e faixas etárias, existindo notoriamente o interesse da sociedade no tema abrangido pelo projeto executado".
17.	Ademais, destacaram que a Labre é uma entidade privada sem fins lucrativos e que, até recentemente, era considerada como de utilidade pública, por força da Lei 91/1935. Nesse contexto, aduziram que a entidade pode vir a prestar serviço público, "notadamente em casos de calamidade, onde são interrompidas as comunicações por telefone fixo, celular, internet, e os meios atualmente mais utilizados, de modo que, em casos de tais grandezas, os radioamadores trabalham em cooperação com a Defesa Civil".
18.	Outrossim, os responsáveis alegaram que, além do objetivo principal do evento, houve a divulgação do potencial turístico de Brasília e da participação do MTur na execução do projeto. Por fim, aduziram que não ocorreu malversação de recursos públicos federais, de forma que o convênio atingiu plenamente sua finalidade.
19.	Com relação ao assunto, observo que à época da celebração do convênio estava em vigor a Portaria 171/2008, do Ministério do Turismo, com o propósito enunciado em seu art. 1º de "estabelecer regras e critérios para a formalização de apoio a eventos que visem ao desenvolvimento, à promoção, à comercialização e à divulgação do turismo em âmbito nacional".
20.	Conforme o art. 4º da norma, os eventos passíveis de serem custeados pelo MTur são classificados nas seguintes categorias: eventos de turismo e eventos geradores de fluxo turístico. Os primeiros são subdivididos em três tipos, assim conceituados nos arts. 9º, 10 e 11:
"Art. 9º Eventos Intrínsecos ao Turismo são aqueles propostos por entidades e órgãos que integram o setor do Turismo. 
Art. 10. Eventos Temáticos são aqueles que têm como objetivo discutir e promover assuntos relevantes para o turismo brasileiro, bem como as respectivas políticas públicas em relação aos segmentos da oferta e da demanda turística e do turismo social. 
Art. 11. Eventos de Apoio à Comercialização são aqueles que têm como objeto ações relacionadas à articulação, promoção e comercialização dos roteiros e produtos turísticos no País."
21.	Os Eventos Geradores de Fluxo Turístico, por sua vez, "são aqueles que efetivamente contribuam para a movimentação de fluxos regionais, nacionais e internacionais de turistas no Brasil, como também para a propagação da imagem positiva do País", nos termos do art. 14 da referida portaria.
22.	O § 4º do art. 15 da norma elenca, de modo taxativo, os eventos passíveis de serem enquadrados na última categoria: "a) Carnaval; b) Carnaval fora de época; c) Etapas de Eventos Esportivos - nacional ou mundial; d) Festas Juninas; e) Festividades Natalinas; f) Festivais de Cinema; g) Festivais Culturais; h) Festivais Folclóricos; i) Festivais Gastronômicos; j) Festivais de Inverno; k) Festivais de Pesca Esportiva; l) Feiras e Exposições de Produtos originários da localidade e ou região do evento; m) Réveillon; e n) Rodeios.".
23.	Como se vê da leitura dos dispositivos, o "Encontro Nacional de Radioamadores - DF" não se amolda em nenhuma das categorias previstas na Portaria 171/2008. O evento patrocinado pelo MTur não é intrínseco ao turismo, não discutiu assuntos correlatos ao turismo, não comercializou roteiros e produtos turísticos nem efetivamente contribuiu para o fluxo turístico. 
24.	Ainda que se possa cogitar a importância do tema, a existência de um interesse geral sobre o radioamadorismo e a utilidade pública da Labre, o encontro realizado não era passível de ser custeado com recursos federais do Plano Nacional de Turismo, de modo que foi irregular a celebração do convênio em análise.
25.	No presente caso, os responsáveis se limitaram a defender o interesse público e a recusar o caráter eminentemente privado do evento. Tal ocorreu pelos próprios termos do ofício de citação, que apontou como irregularidade o suposto desvio de finalidade na execução do objeto e a violação ao art. 16 da Lei 4.320/1964, que trata dos requisitos para a celebração de subvenção social.  
26.	Com relação ao assunto, não se pode olvidar que o TCU, à época da celebração do convênio em exame, lavrou o Acórdão 96/2008-TCU-Plenário, por meio do qual determinou ao Ministério do Turismo que verificasse, quando da análise de propostas de celebração de convênios ou contratos de repasse com entidades de natureza pública ou privada:
"9.6.2. se o objeto do convênio destina-se ao cumprimento do interesse público, evitando participar de ajustes em que o interesse seja fundamentalmente privado, sob pena de caracterizar subvenção social a entidade privada, que é vedada pela Lei de Responsabilidade Fiscal e pelo caput do art. 16 da Lei nº 4.320/1964;"
27.	A aplicação da deliberação ao caso requer o manuseio de um conceito jurídico abstrato, a saber, a delimitação do que vem a ser interesse público, segundo as especificidades da situação em análise. Considerando o escopo da citação, é preciso perquirir se o evento possui caráter eminentemente privado, expressão que também carrega grande carga de indeterminação. 
28.	Com relação ao assunto, compreendo que o encontro em tela não constituiu um evento de cunho eminentemente privado, pois a despeito do caráter abstrato do termo, é possível deduzir a existência de certo interesse geral na atividade dos radioamadores e, por consequência, na disseminação do tema objeto do encontro.
29.	A corroborar essa ideia, verifico que a execução do Serviço de Radioamador é regida pela Lei nº 9.472, de 16 de julho de 1997, pelo Regulamento dos Serviços de Telecomunicações e, especificamente, pela Resolução nº 449, de 17 de novembro de 2006, da Agência Nacional de Telecomunicações (Anatel) . Se esse serviço fosse de cunho eminentemente privado, deduzo que não seria necessária a edição de um regulamento pelo Poder Público.
30.	Não se nega, por outro lado, que a atividade não constitui um serviço público, estando restrita "ao treinamento próprio, intercomunicação e investigações técnicas, levadas a efeito por amadores, devidamente autorizados, interessados na radiotécnica unicamente a título pessoal e que não visem qualquer objetivo pecuniário ou comercial", nos termos do art. 3º da Resolução Anatel 449/2006.
31.	No limite, o enquadramento da atividade como de interesse público ou privado se insere numa zona de penumbra ou incerteza, o que impõe um controle externo moderado, baseado na verificação da extrapolação de contornos, ou seja, se a escolha feita pela Administração se manteve nos lindes do razoável.
32.	Cingindo-se ao escopo da citação, entendo que não houve desvio de finalidade na execução do convênio, porquanto o seu objeto foi fielmente executado pelas partes nos termos avençados. Da mesma forma, o evento realizado não possui características de cunho eminentemente privado, considerando a zona de certeza positiva do termo. 
33.	Por essa razão, concordo com o auditor da então denominada Secex/RN de que não se poderia reprovar as contas dos responsáveis com base exclusivamente em tal ponto fulcral utilizado pela CGU e pelo Ministério do Turismo. Pelos estritos termos da matéria submetida ao contraditório das partes, não há outra alternativa que não acatar parcialmente as alegações de defesa apresentadas e julgar regulares com ressalvas as suas contas.
III - Das Audiências
34.	No que se refere às audiências dirigidas à Sra. Tania Maria da Silva Penha e ao Luiz Eduardo Pereira Barretto Filho, que, respectivamente, elaborou parecer técnico favorável à celebração do convênio e assinou o instrumento convenial inquinado, observo que a violação da Portaria MTur 171/2008 constou expressamente da matéria submetida ao contraditório.
35.	Em suas defesas, os responsáveis alegaram que:
35.1.	Sr. Luiz Eduardo Pereira Barretto Filho: 
a)	as ações do MTur foram respaldadas no Plano Nacional de Turismo - PNT que teve a versão inicial em março/2003, posteriormente, revisada para o período de 2007-2010; 
b)	o apoio do Ministério, quer seja de emendas parlamentares ou da programação do Ministério, tinha como objetivo ampliar o fluxo de turistas nacionais, por um lado, e qualificar este fluxo de turistas por outro; 
c)	o encontro nacional de radioamadores em Brasília está de acordo com a estratégia de apoio à comercialização dos destinos turísticos de responsabilidade do MTur, nos moldes da Portaria 171/2008, visando estimular produtos turísticos e incrementar o desenvolvimento local; 
d)	consciente do interesse da política pública e das suas funções assinou o Convênio 700147/2008, com base nos pareceres da área técnica do MTur e Parecer da Conjur/MTur; 
e)	a parceria questionada não fere o interesse público, mas ao contrário, busca contribuir para o alcance de metas em consonância com a PNT; 
f)	não se pode confundir a execução de um programa de governo por meio de convênios com transferência a título de subvenção social;
g)	foi observado o Acórdão 96/2008-TCU-Plenário; e
h)	não agiu de má-fé e atuou dentro dos parâmetros técnicos e normativos vigentes à época e dentro do princípio da legalidade.
35.2.	Sra. Tania Maria da Silva Penha: 
a)	a avença contemplava interesses recíprocos das partes; 
b)	os radioamadores são considerados de utilidade pública e "público alvo" para promover e divulgar Brasília como destino turístico nacional; e
c)	aprovação do plano de trabalho foi efetuada pela Coordenação Geral de Eventos por determinação do Secretário Nacional de Políticas da época.
36.	Quanto ao assunto, entendo que o convênio em tela não está de acordo com o Plano Nacional de Turismo, em especial com o macroprograma 8, consignado no Parecer Técnico 1024/2008, assinado pela Sra. Tania Maria da Silva Penha (peça 1, p. 31-32) . 
37.	Conforme a descrição do aludido macroprograma, intitulado "promoção e apoio à comercialização", ele visa promover o turismo brasileiro a partir de ações de marketing, "que compreendem a publicidade, as ações promocionais e de relações públicas, com base na Marca Brasil"  (peça 56, p. 39) . 
38.	Ele se divide em quatro programas (peça 56, p. 40) :
a)	Programa de Promoção Nacional do Turismo Brasileiro: "integra ações de propaganda, publicidade e participação em eventos que divulgam e agregam valor à imagem do destino turístico de maneira pública, ofertando-o como produto ao mercado brasileiro e possibilitando, na oportunidade, o aumento de emprego e renda e o incremento do fluxo turístico local";
b)	Programa de Apoio à Comercialização Nacional: "propõe um trabalho articulado com os operadores, agentes e demais prestadores de serviços turísticos, além das secretarias e órgãos oficiais de turismo dos estados e municípios, de modo a aproximar os ambientes de negócios relacionados à produção e à oferta de serviços com os ambientes de negócios relacionados à formatação de produtos e à comercialização, para incluir nessa rede os produtos turísticos mapeados pelo Macroprograma de Regionalização nas diversas regiões turísticas do País".
c)	Programa de Promoção Internacional do Turismo Brasileiro: "objetiva a promoção internacional do turismo brasileiro e do fortalecimento da Marca Brasil, por meio de um conjunto de atividades, entre as quais se destacam um calendário internacional de feiras e eventos de turismo e de negócios, bem como do apoio à captação de eventos internacionais para o Brasil, que conta com a participação de estados, municípios e do trade turístico brasileiro, a partir do estabelecimento de parcerias".
d)	Programa de Apoio à Comercialização Internacional: "integram as ações deste programa o planejamento, a consolidação e a ampliação dos escritórios brasileiros de promoção do turismo no exterior, dos seminários de treinamento e vendas, do Projeto Caravana Brasil, e da aplicação do Programa de Treinamento de Agentes de Viagem Especialista em Brasil, entre outras ações com operadores nacionais e internacionais e agentes do receptivo internacional".
39.	Como se vê, nem de longe o "Encontro Nacional de Radioamadores - DF" constitui um evento ligado à promoção de ações de marketing visando a promoção do turismo e à comercialização de serviços turísticos. Os eventos de que trata o macroprograma 8 são os especificados no art. 11 da Portaria MTur 171/2008, os quais, conforme visto, "são aqueles que têm como objeto ações relacionadas à articulação, promoção e comercialização dos roteiros e produtos turísticos no País".
40.	No limite, o encontro em causa se enquadraria como um evento cujo objeto em si não guardaria relação com a temática do turismo, mas poderia gerar fluxo turístico. Porém, conforme já destacado no item 22 retro, o encontro não se amolda no rol taxativo de eventos previstos no § 4º do art. 15 da Portaria MTur 171/2008, que considera elegíveis festas de carnaval, eventos esportivos, festividades de natal e festivais diversos como os de cinema, culturais, gastronômicos, dentre outros elencados exaustivamente no dispositivo. 
41.	Logo, cabe rejeitar as razões de justificativas indicadas nas letras "a", "b" e "c" do subitem 35.1 e "b" do subitem 35.2 supra, haja vista a frontal violação da avença às normas de regência do PNT.
42.	Com relação aos argumentos manejados nas letras "e", "f" e "g" do subitem 35.1, compreendo que eles são abarcados pela análise proferida no capítulo II deste voto, que considerou improcedentes os apontamentos de que o evento tinha cunho privado e configurava subvenção social, pela falta de interesse público. Como já exposto, a irregularidade na celebração do convênio não reside em tais aspectos, mas sim na infração da Portaria MTur 171/2008.
43.	Dito isso, passo a enfrentar argumentos específicos acerca da culpabilidade dos agentes ouvidos em audiência.
44.	Sobre a assertiva do Sr. Luiz Eduardo Pereira Barretto Filho de que assinou o Convênio 700147/2008 com base nos pareceres da área técnica do MTur e Parecer da Conjur/MTur, trago as seguintes considerações.
45.	Inicialmente, assinalo que a jurisprudência do TCU se consolidou no sentido de que os agentes políticos podem ser responsabilizados perante o Tribunal, ainda que tenham atuado com base em pareceres técnicos ou jurídicos, se ficar caracterizada falha grosseira ou culpa grave no desempenho de suas atribuições.
46.	Tal entendimento pode ser deduzido do voto condutor do Acórdão 1133/2009-TCU-Plenário, da lavra do Ministro Aroldo Cedraz, o qual tratou das condições para a responsabilização de Ministro de Estado, ressalvando essa possibilidade em caso de culpa grosseira.
" (...) este Tribunal tem entendido não ser razoável exigir que, ante a função de comando geral que exerce, o Ministro de Estado tenha de conferir minuciosamente cada convênio por ele assinado, uma vez que dispõe de toda uma estrutura técnica para desempenhar esse papel. Nessa situação, em consonância com a linha argumentativa contida nos votos condutores dos Acórdão 1852/2008-TCU-Plenário, 653/2009-Segunda Câmara e 848/2009-Plenário, não havendo questionamento quanto a culpa grosseira, má-fé ou abuso de poder, a responsabilização do mencionado agente mostrar-se-ia desproporcional." (grifos acrescidos) .
47.	Essa tese também foi adotada no Acórdão 6188/2015-TCU-Primeira Câmara, segundo o qual a responsabilização de agentes políticos também é cabível quando houver o cometimento de irregularidades grosseiras na condução dos assuntos de sua competência.
48.	Mais recentemente defendi entendimento similar no voto condutor do Acórdão 1529/2019-TCU-Plenário. Conforme expus no voto, "em regra, não é razoável exigir do secretário executivo que reexaminasse minuciosamente o teor de todos os documentos analisados e chancelados pelas áreas técnica e jurídica. Esse entendimento não se aplica evidentemente quando a falha é grosseira ou quando, ao se analisar o conjunto da gestão, se identificar a recorrência da impropriedade" (grifos acrescidos) .
49.	No presente caso, registro que a proposta do convênio submetida à avaliação e assinatura do Sr. Luiz Eduardo Pereira Barretto Filho tratava de evento que não estava relacionado à promoção e comercialização de produtos turísticos, nem constituía evento gerador de fluxo turístico, não se enquadrando nas condições e na relação exaustiva da Portaria MTur 171/2008. 
50.	Nesse contexto, observo que o Ministro de Estado violou frontalmente as normas de regência da Política Nacional de Turismo, as quais tinha obrigação precípua de promover e zelar. A meu juízo, cuida-se de erro grosseiro, que poderia facilmente ter sido percebido pelo simples cotejo da proposta do convênio com a disciplina da matéria, sem a necessidade de maiores digressões e análises. 
51.	Dessa forma, a existência de pareceres técnico e jurídico não exime a responsabilidade do Sr. Luiz Eduardo Pereira Barretto Filho, que, ao permitir o repasse de verbas federais a evento que não era elegível pela política pública em causa, violou frontalmente à Portaria MTur 171/2008 e agiu com erro grosseiro e culpa grave. 
52.	Com isso, não prospera a alegação do defendente de que atuou dentro dos parâmetros técnicos e normativos vigentes à época e dentro do princípio da legalidade.
53.	Acerca da assertiva de que não agiu de má-fé, assinalo que a aplicação de sanção no âmbito do TCU não depende da comprovação de dolo ou má-fé, bastando que se configure a culpa grave, com as alterações promovidas na LINDB, e a participação do agente na prática do ato inquinado. Tais requisitos foram satisfeitos no presente caso, conforme já exposto. 
54.	Dessa forma, julgo pertinente rejeitar as razões de justificativa do Sr. Luiz Eduardo Pereira Barretto Filho e, diante das circunstâncias narradas, a revelar grave inobservância do dever de cuidado por parte do Ministro de Estado, aplicar-lhe a multa do art. 58, inciso II, da Lei 8.443/1992. 
55.	No que se refere à dosimetria, lembro que o art. 22, § 2º, da LINDB, prescreve que, na aplicação de sanções, "serão consideradas a natureza e a gravidade da infração cometida, os danos que dela provierem para a administração pública, as circunstâncias agravantes ou atenuantes e os antecedentes do agente".
56.	Na situação em exame, observo que a irregularidade não causou dano ao erário, uma vez que o próprio MTur atestou a regular execução física e financeira do convênio, com a efetiva realização do encontro. 
57.	Ainda que se possa argumentar que foram despendidos recursos em evento não elegível pelas normas da Política Nacional de Turismo, não se pode falar em dano ao erário, no exato rigor do termo, uma vez que essa matéria, a existência de débito, não foi submetida ao seu contraditório.
58.	Quanto aos demais requisitos do art. 22, § 2º, da LINDB, não constam dos autos informações sobre circunstâncias agravantes ou atenuantes, nem sobre antecedentes do agente. De substancial, verifico, a partir de consulta realizada por minha assessoria junto aos sistemas informatizados do TCU, que não há sanção em desfavor do Sr. Luiz Eduardo Pereira Barretto Filho nesta Corte de Contas, que em três ocasiões acolheu a sua defesa e julgou regulares com ressalva suas contas.
59.	Diante desse contexto fático, exposto nos itens 55 a 58 supra, fixo o valor da sanção do defendente em R$ 3.500,00. 
60.	No que se refere às justificativas trazidas pela Sra. Tania Maria da Silva Penha, os argumentos de que havia interesse recíproco das partes (letra "a" do subitem 35.2) e de que agiu por determinação do Secretário Nacional de Políticas da época (letra "c" do subitem 35.2) não são aptos a afastar a materialidade dos fatos e a culpabilidade da responsável. A uma porque o primeiro aspecto não é relevante para a matéria, a duas porque a segunda alegação constitui mera declaração não acompanhada dos elementos de prova.
61.	Em verdade, o exame realizado nos itens anteriores se aplica com muito mais razão à Sra. Tania Maria da Silva Penha, que na condição de responsável pela avaliação técnica da proposta do convênio, tinha a obrigação precípua de conhecer e aplicar os ditames da Portaria MTur 171/2008. Com isso, julgo que a responsável também atuou com culpa grave na prática de ato fundamental a assinatura da avença, sendo adequada a aplicação da multa do art. 58, inciso II, da Lei 8.443/1992.
62.	Considerando que o exame da adequação técnica da proposta da avença se inseria dentre as atribuições precípuas da defendente, compreendo que ela deve ser sancionada com pena-base superior à aplicada ao Sr. Luiz Eduardo Pereira Barretto Filho. Ademais, avaliando os antecedentes da agente, verifico que ela foi condenada em multa no Acórdão 1897/2019-TCU-Plenário, por falha similar à verificada neste processo, em face da aprovação do Convênio Siconv 702976/2009. Sopesando todos os aspectos, fixo o valor da sanção da responsável em R$ 7.000,00.
63.	Diante de todo o exposto, voto por que seja adotada a deliberação que ora submeto a este Colegiado.
TCU, Sala das Sessões Ministro Luciano Brandão Alves de Souza, em 1 de outubro de 2019.
BENJAMIN ZYMLER 
Relator